ACORDAO-COMPLETO-2349924

ACÓRDÃO 1540/2019 ATA 24/2019 - PLENÁRIO

VISTOS, relatados e discutidos estes embargos de declaração, opostos por Fernando Antônio Brito Fialho, Pedro Brito do Nascimento e Tiago Pereira Lima, ex-diretores da Agência Nacional de Transportes Aquaviários, contra o Acórdão 1704/2018-TCU-Plenário.
ACORDAM os ministros do Tribunal de Contas da União, reunidos em sessão de Plenário, ante as razões exposta pela relatora, e com fundamento nos arts. 32, inciso II, e 34 da Lei 8.443/1992, em:
9.1. conhecer dos embargos de declaração e rejeitá-los;
9.2. determinar à Secretaria de Fiscalização de Infraestrutura Portuária e Ferroviária que junte cópias das peças 347 e 370 destes autos aos do processo TC Processo 006.566/2019-7, com o objetivo de subsidiar o monitoramento determinado no subitem 9.10.2 do Acórdão 1704/2018-TCU-Plenário; 
9.3. dar ciência desta decisão aos embargantes, à Agência Nacional de Transportes Aquaviários, ao Conselho Administrativo de Defesa Econômica e à Comissão de Viação e Transporte da Câmara dos Deputados.

Embargos de declaração opostos a acórdão que aplicou multa aos embargantes no bojo de auditoria acerca dos principais gargalos para liberação de carga conteinerizada na importação nos portos marítimos da região Sudeste.

Agência Nacional de Transportes Aquaviários, Companhia Docas do Espírito Santo, Companhia Docas do Estado de São Paulo e Companhia Docas do Rio de Janeiro.

3. Embargantes: Tiago Pereira Lima (CPF XXX.663.041-XX), Fernando Antônio Brito Fialho (CPF XXX.178.143-XX) e Pedro Brito do Nascimento (CPF XXX.166.453-XX)
3.1. Interessada: Agência Nacional de Transportes Aquaviários (CNPJ 04.903.587/0001-08).
3.2. Responsáveis: Angelino Caputo e Oliveira (CPF XXX.437.591-XX), Clóvis Lascosque (CPF XXX.761.807-XX), Fernando Antônio Brito Fialho (CPF XXX.178.143-XX), Hélio Szmajser (CPF XXX.615.367-XX), Pedro Brito do Nascimento (CPF XXX.166.453-XX) e Tiago Pereira Lima (CPF XXX.663.041-XX).

13.1. Ministros presentes: José Mucio Monteiro (Presidente), Benjamin Zymler, Aroldo Cedraz, Raimundo Carreiro e Ana Arraes (Relatora).
13.2. Ministros-Substitutos convocados: Augusto Sherman Cavalcanti e Marcos Bemquerer Costa.
13.3. Ministros-Substitutos presentes: André Luís de Carvalho e Weder de Oliveira.

ACORDAO-COMPLETO-2478484

Acórdão 1530/2021 - Plenário

ANA ARRAES

ministra Ana Arraes.

Trata-se de embargos de declaração opostos por Fernando Antônio Brito Fialho, Pedro Brito do Nascimento e Tiago Pereira Lima, ex-diretores da Agência Nacional de Transportes Aquaviários, contra o Acórdão 1704/2018-TCU-Plenário.
A argumentação dos embargantes tem o seguinte teor (peça 352) :
"3.	Trata-se, na origem, de relatório de auditoria voltado a averiguar os principais gargalos logísticos para liberação de carga conteinerizada na região Sudeste. Após trâmite, o processo tem versado sobre o processo de aprovação da Resolução Antaq nº 2.389, de 2012. Essa é a norma que trata dos "parâmetros regulatórios a serem observados na prestação dos serviços de movimentação e armazenagem de contêineres, em instalações de uso público, nos portos organizados".
Após a manifestação dos ex-Diretores, a unidade técnica entendeu esclarecidas ou sanadas as diversas imputações originalmente realizadas. Remanesceu, exclusivamente, o entendimento de há supostas irregularidades no referido processo:
Por "ter sido aprovada com alteração no texto do caput do art. 5º, por meio da supressão do trecho que continha a incidência de teto de preços a ser aplicado pela Autoridade Portuária, o que estabeleceria valor máximo para a cobrança do SSE" (§ 62 da Instrução Técnica, Peça 264) ;
Pelo fato de que "tal modificação no teor do normativo não foi acompanhada de qualquer justificativa, o que era exigível no caso, uma vez que todo o seu processo de formulação foi pautado, no âmbito técnico e jurídico, pelo emprego desse mecanismo regulatório na respectiva minuta" (§ 62 da Instrução Técnica, Peça 264) .
Essas imputações são agravadas por um terceiro fator, mencionado no § 9º do Parecer do MPTCU (Peça 267) , que é o fato de que esse ato acima mencionado "propiciou a permanência de um conflito já duradouro à época da edição da Resolução". Conclui que houve descumprimento de dispositivo legal que estabelece que a Antaq deve "regular o setor com vistas a harmonizá-lo" (Art. 20, II, 'b' da Lei 10.233, de 2001 e art. 2º, II do Decreto 4.122, de 2002) .
Iniciado o julgamento no dia 18/07/2018 e finalizado, após pedido de vista do Ministro Zymler, no dia 25/07/2018, o Plenário acompanhou as conclusões da Ministra Relatora Ana Arraes com adições propostas pelo Ministro Revisor Benjamin Zymler.
Em seu voto, a Ministra Relatora entendeu que a Diretoria da Antaq fez a opção por não regular ponto conflituoso ao suprimir injustificadamente o mecanismo de price cap. Reconheceu que a formulação do normativo foi pautada em pareceres técnicos e jurídicos pela adoção do mecanismo regulatório, porém, entendeu que na minuta final aprovada pelos ex-Diretores houve a supressão do mecanismo, contrariando o entendimento do Conselho Administrativo de Defesa da Concorrência:
"122. A então diretoria da Antaq optou por não regular o ponto conflituoso, eximindo-se, assim, de cumprir sua obrigação legal de minimizar falhas de mercado decorrentes de concorrência imperfeita e de impedir ocorrência de infrações da ordem econômica. Os ex-diretores suprimiram, sem justificativa, o único instrumento regulatório que limitaria a prática de preços abusivos pelos operadores portuários que cobrassem THC 2 dos recintos alfandegados independentes. A formulação do normativo foi pautada, nos âmbitos técnico e jurídico, pela adoção do mecanismo regulatório de teto tarifário. Contudo, a decisão dos diretores contrariou, no mérito, o posicionamento do órgão de defesa da concorrência, já conhecido à época. 
123. Conforme pontuou o MPTCU, "o grau de reprovabilidade da conduta desses gestores eleva -se quando se considera que o ato praticado propiciou a permanência de um conflito já duradouro à época da edição da Resolução, o qual movimenta ainda hoje diversos órgãos estatais julgadores (Cade, TCU, Justiça Estadual, Justiça Federal e a própria Antaq) e provoca impactos negativos na cadeia logística do comércio exterior no Brasil".  (Acórdão 1704/2018-TCU-Plenário, Voto da Ministra Relatora Ana Arraes) 
O Revisor, dentre outras considerações, vislumbrou a existência de possíveis omissões quanto à regulamentação da questão, de modo que não seria o momento adequado para a responsabilização dos gestores, se fosse o caso, uma vez que "até mesmo esses responsáveis deverão ser ouvidos em uma nova audiência" (Voto Revisor, § 32) . Tal posicionamento seria "medida processual adequada para evitar a imputação de penas somente para os gestores que atuaram, ainda que seja possível questionar essa atuação" (Voto Revisor, § 37) .
Em desacordo com a jurisprudência do Tribunal colacionada pelo próprio Revisor, ainda que aprovadas novas diligências, a Ministra Relatora manteve a proposta de penalização pelas razões exposta em voto complementar:
"2. Não posso deixar de reiterar que considero graves e passíveis de responsabilização as condutas dos ex-dirigentes da Antaq que foram objeto de exame nestes autos. A deficiência dos atos regulatórios necessários para dirimir o conflito que envolve a cobrança do THC 2 tem impacto e relevância que não poderiam ser olvidados. Como afirmei, a mera disposição de regramentos procedimentais sobre o modelo de cobrança não é capaz de cumprir o dever legal atribuído à Antaq de corrigir a imperfeição econômica sob comento. 
3. Nesse sentido, sem prejuízo de acolher as novas diligências suscitadas por Sua Excelência, mantenho a proposta de multa que antes defendi em meu voto, que ora fixo no valor de R$ 30.000,00."  (Acórdão 1704/2018-TCU-Plenário, Voto da Ministra Relatora Ana Arraes) 
Contudo, depreende-se do acórdão que o não alcance da "harmonia" é comprovado apenas pelo fato de que determinados agentes (terminais retroportuários) não se conformam com a necessidade de remunerar o serviço de segregação e entrega (SSE) , que é prestado toda vez que eles requisitam a carga do terminal portuário para realizar o serviço de armazenagem e desembaraço em suas instalações, acionando sistematicamente esferas do Poder Público para se pronunciarem sobre a questão.
A existência e necessidade de remuneração do SSE é questão sobejamente reconhecida pelo Judiciário, pela Receita Federal, pela Antaq, pelos próprios terminais retroportuários, e pelo próprio Cade. Dessa forma, a "permanência do conflito", indicado como fundamento para a condenação dos embargantes, é devida a uma disputa de caráter estritamente comercial travada e patrocinada pelos terminais retroportuários. Isso está, inclusive, reconhecido em diversas passagens do acórdão.
Não tem, em absoluto, nenhuma relação com a higidez do processo de aprovação da norma, cuja opção regulatória escapa ao controle de mérito deste Egrégio Tribunal e se refere a uma obrigação de meio, e não de resultado (como reconhecido pelo § 31 da Peça 264, Instrução da SeinfraPortoFerrovia) . 
Importante destacar que, ao fim, a Resolução em análise foi considerada plenamente de acordo com a legislação vigente, como bem resume a Ministra Relatora em seu voto:
126. Quanto à questão inicial de ilegalidade da Resolução 2.389/2012, suscitada pela auditoria, considero não estar configurada infringência por parte do texto normativo produzido pela Antaq, que se mostrou ineficaz para ações de regulação, mas não caracterizou afronta ao ordenamento jurídico, pois não há ilegalidade aparente frente à Lei dos Portos. (Acórdão 1704/2018-TCU-Plenário, Voto da Ministra Relatora Ana Arraes) 
Ou seja, a condenação, sem demonstração de dolo ou erro grosseiro, desconsidera opção regulatória devidamente adotada pela Agência Reguladora, deliberada em Reunião de Diretoria, por considerá-la ineficaz. Ao fim, prevaleceu a rejeição das justificativas dos embargantes e a aplicação imediata de multa em acórdão com o seguinte teor:
VISTA, relatada e discutida esta auditoria acerca dos principais gargalos para liberação de carga conteinerizada na importação nos portos marítimos da região Sudeste. ACORDAM os ministros do Tribunal de Contas da União, reunidos em sessão do Plenário, ante as razões expostas pela relatora e com fundamento nos arts. 71, inciso IV, da Constituição Federal, 1º, inciso II, 43, inciso II, e 58 da Lei 8.443/1992 c/c os arts.  250, incisos II e IV e § 2º, e 268 do Regimento Interno, em: 
9.1. determinar à Agência Nacional de Transportes Aquaviários - Antaq que: 
9.1.1. elabore e publique as composições de custo dos serviços prestados pelos terminais portuários com o objetivo de balizar o exame de pertinência da THC 2 e de ocorrência de abuso em sua cobrança; 
9.1.2. proceda à revisão da regulamentação concernente à cobrança do serviço de segregação e entrega de contêiner (SSE ou THC 2) , de modo a adequá-la ao novo arcabouço jurídico-institucional estabelecido pela Lei 12.815/2013 e pela Lei 12.529/2011, com vistas a dar cumprimento a sua obrigação legal de harmonizar e arbitrar conflitos de interesse entre terminais portuários e recintos alfandegados independentes, em obediência ao art. 20, inciso II, art. 27, incisos II e IV, da Lei 10.233/2001 e ao art. 2º, inciso II, do Decreto 4.122/2002; 
9.1.3. no prazo de 30 (trinta) dias, remeta a este Tribunal plano de ação com cronograma de adoção das medidas necessárias ao atendimento da determinação prolatada nos subitens 9.1.1 e 9.1.2 desta deliberação, com designação dos responsáveis pelas medidas (nomes, números de CPF e cargos) e prazo para implementação das ações. 
9.2. rejeitar as justificativas de Fernando Antônio Brito Fialho, Pedro Brito do Nascimento e Tiago Pereira Lima; 
9.3. aplicar-lhes multas individuais de R$ 30.000,00 (trinta mil reais) , a serem recolhidas aos cofres do Tesouro Nacional, com incidência de encargos legais calculados da data deste acórdão até a data do pagamento, se este for efetuado após o vencimento do prazo abaixo estipulado; (...) 
9.10. determinar o retorno destes autos à Secretaria de Fiscalização de Infraestrutura Portuária, Hídrica e Ferroviária - SeinfraHidroFerrovia, para que essa unidade técnica: 
9.10.1. analise os indícios de condutas omissivas tratados nos parágrafos 26 a 36 do voto revisor e, após a conclusão dessa análise e a realização das audiências que porventura forem necessárias, elabore proposta de mérito sobre a eventual responsabilidade dos ex-gestores da Antaq que supostamente praticaram as referidas condutas; 
9.10.2. monitorar se as determinações contidas nos subitens 9.1.1 a 9.1.3 deste voto estão sendo cumpridas, bem como se a audiência pública para alteração da Resolução 2.389/2012, conforme publicação no Diário Oficial da União de 17/5/2018, contemplou as questões suscitadas nestes autos e se as decisões tomadas na revisão da resolução foram fundamentadas em pareceres técnicos e jurídicos orientados a minimizar falhas de mercado, representando a este Tribunal caso verifique irregularidades na atuação da Antaq; (...) "  (Acórdão 1704/2018-TCU-Plenário) 
Ocorre que a penalização dos responsáveis se deu com base em diversas obscuridades, omissões, contradições e erros de fato, impondo-se a necessidade de esclarecimentos que se mostram essenciais para que demonstrar a insubsistência das imputações feitas aos ex-Diretores. Nesta oportunidade, serão impugnadas e contrapostas as determinações previstas nos itens 9.1 ao 9.10, além de iregularidades ocorridas no relatório, votos e acórdão.
III.
Contexto de julgamento
É preciso reconhecer que se trata de decisão inédita que prevê a condenação de gestores que buscaram implementar escolha regulatória. Significa dizer que se discute um leading case no que concerne à aplicação de multa e à rejeição de justificativas de dirigentes de agências reguladoras. 
Esse ponto foi destacado pelo próprio Ministro Revisor Benjamin Zymler, uma vez que não é praxe do Tribunal promover a resposabilização de gestores, ainda que se verifiquem graves irregularidades.
"23. Essa diretriz tem prevalecido mesmo quando as irregularidades são significativas, como se verificou no Acórdão 1452/2018-TCU-Plenário, relatado pelo Ministro Walton Alencar Rodrigues, por meio do qual foram exaradas várias determinações corretivas para ilidir as irregularidades detectadas nas obras da Nova Subida da Serra de Petrópolis (RJ) - rodovia BR 040, no trecho Juiz de Fora (MG) - Rio de Janeiro (RJ) . Naquela oportunidade, apesar de terem sido identificados problemas graves, que ensejaram a classificação como IGP, os responsáveis pela ANTT não foram punidos.
24. Outro exemplo digno de nota é o Acórdão 1756/2004-TCU-Plenário, no qual atuei como revisor. Naquela oportunidade, ao analisar o processo de revisão tarifária da Eletropaulo realizada em 2003, esta Corte de Contas constatou inconsistências metodológicas relativas ao fator X e verificou que havia sido desconsiderado o benefício fiscal decorrente da distribuição de juros sobre o capital próprio. Em virtude dessas falhas, houve a fixação de reposicionamento tarifário acima do devido. Nesse contexto, o TCU adotou as medidas corretivas cabíveis, mas, apesar da significativa materialidade dessas ocorrências, não puniu os responsáveis."  (Acórdão 1704/2018-TCU-Plenário, Voto do Ministro Revisor Benjamin Zymler) 
Em que pese não haver erro metodológico como nos casos transcritos, a discussão requer atenção ainda maior, pois permeia o próprio mérito de escolha feita pela agência. Nesse contexto, não restou claro se os embargantes foram condenados em razão da (i.) ineficiência das Companhias Docas no exercício da competência de zelar pela concorrência e de aplicar os mecanismos regulatórios previstos na Resolução, (ii.) litigiosidade da questão, ou (iii) análise de mérito da opção regulatória sedimentada na Resolução.
IV.
Erros de fato e contradição: a alegada "desregulamentação do ponto conflituoso"
O cerne da controvérsia consiste no entendimento de que os ex-Diretores, ao aprovarem a Resolução 2.389/2012, promoveram a "desregulamentação de ponto conflituoso". Nos termos do Parecer do MP/TCU (Peça 267) e do Voto da Ministra Relatora (§ 63) , a Agência teria violado o dispositivo legal que estabelece a competência da Antaq para "regular o setor com vistas a harmonizá-lo":
"63. A Agência descumpriu o art. 20, inciso II, da Lei 10.233/2001 e o art. 2º, inciso II, do Decreto 4.122/2002, que dispõem acerca de seu papel de regular o mercado de transporte aquaviário e de exploração de infraestrutura portuária; harmonizar interesses de usuários e de arrendatárias; arbitrar conflitos de interesse e impedir situações que configurem competição imperfeita ou infração à ordem econômica; e garantir a modicidade das tarifas."  (Acórdão 1704/2018-TCU-Plenário, Voto da Ministra Relatora Ana Arraes) 
Entretanto, por vezes o entendimento sobre a "desregulamentação" é contrariado ao longo do próprio acórdão. Ao tratar da uniformização da cobrança tecnicamente nomeada SSE (pejorativamente apelidada de THC2) no setor, nas palavras da própria Ministra Relatora, a aprovação da citada Resolução foi a forma adotada pela Agência para regular a cobrança, as quais podem ser complementadas pelo reconhecimento de atuação dos gestores apontado pelo Ministro Revisor:
"53. Para uniformizar entendimento e regular a cobrança do THC 2, a Antaq aprovou a Resolução 2.389, de 13/2/2012, que legitimou a cobrança de valores a título de segregação e liberação de contêineres, de acordo com os incisos VI e VII do art. 2º e os arts. 3º, 5º e 9º daquele normativo."  (Acórdão 1704/2018-TCU-Plenário, Voto da Ministra Relatora Ana Arraes) 
"39. Assim agindo, o TCU adotará uma medida processual adequada para evitar a imputação de penas somente para os gestores que atuaram, ainda que seja possível questionar essa atuação."  (Acórdão 1704/2018-TCU-Plenário, Voto do Ministro Revisor Benjamin Zymler) 
O MP/TCU, citado no §3º do Relatório, reforça a inexistência de ilegalidade na Resolução, entendendo que houve, na verdade, uma falha da Agência ao regulamentar a questão através da Resolução. Entretanto, tal falha se resume à equivocada interpretação de que mecanismos regulatórios não estariam presentes no texto do normativo:
§ 3., 42. (...) o MP/TCU defendeu, em seu parecer, que a Antaq falhou ao regulamentar a questão mediante a Resolução2.389/2012 - Antaq, conforme se depreende do trecho copiado a seguir (peça 118, p. 6) : (...) 25. Verifica-se, portanto, que a Resolução nº 2.389/2012 não contém elementos capazes de solucionar o embate histórico sobre a cobrança da THC2. Ao contrário, a agência reguladora desregulamentou o ponto conflituoso e deixou-o como livre negociação entre o terminal portuário e o recinto alfandegado independente, mesmo conhecendo a posição privilegiada do primeiro em relação ao segundo na cadeia do comércio exterior"  (Acórdão 1704/2018-TCU-Plenário, Relatório, Parecer do Ministério Público) 
Ainda que se discorde da opção regulatória contida na Resolução em questão, são contraditória as alegações ora pela regulamentação (ou regulação) ora pela desregulamentação, que se reproduzem ao longo do Acórdão:
"26. (...) Com essa Resolução, a agência reguladora permanece esquivando-se de regular um mercado de concorrência nitidamente imperfeita, em que se instalou um conflito há mais de uma década e que ainda não obteve solução satisfatória. Essas características são impeditivas para que o agente regulador faça a opção por não regular."  (Acórdão 1704/2018-TCU-Plenário, Relatório) 
"79. (...) Nesse momento, abre-se um parêntese para registrar que a questão levantada pela ATP e ora analisada não está no cerne do problema. Ou seja, o ponto fulcral não diz respeito ao fato de o THC2 estar ou não incluso no THC, mas sim na situação de risco à concorrência no mercado de armazenagem alfandegada causado pela regulação estabelecida pela Resolução 2.389/2012."  (Acórdão 1704/2018-TCU-Plenário, Relatório) 
Houve, em verdade, condenação do modelo concreto de regulação de dispor sobre o procedimento de cobrança no âmbito da Resolução, que se insere no âmbito da discricionariedade administrativa, por uma suposta ineficácia. Ainda que tenha havido aperfeiçoamento da redação final da Resolução, possibilidade que se insere na competência dos gestores e que foi devidamente deliberada em Reunião de Diretoria, a escolha regulatória pela procedimentalização da cobrança passou pelas áreas técnicas da Agência
 "2. Não posso deixar de reiterar que considero graves e passíveis de responsabilização as condutas dos ex-dirigentes da Antaq que foram objeto de exame nestes autos. A deficiência dos atos regulatórios necessários para dirimir o conflito que envolve a cobrança do THC 2 tem impacto e relevância que não poderiam ser olvidados. Como afirmei, a mera disposição de regramentos procedimentais sobre o modelo de cobrança não é capaz de cumprir o dever legal atribuído à Antaq de corrigir a imperfeição econômica sob comento. 
3. Nesse sentido, sem prejuízo de acolher as novas diligências suscitadas por Sua Excelência, mantenho a proposta de multa que antes defendi em meu voto, que ora fixo no valor de R$ 30.000,00."  (Acórdão 1704/2018-TCU-Plenário, Voto da Ministra Relatora Ana Arraes) 
"94. Desse modo, a SeinfraPortoFerrovia entendeu que os responsáveis efetuaram indevida associação dos conceitos de regulamentação e de regulação, embora este último termo não esteja vinculado meramente ao estabelecimento de regras e ritos processuais, mas, sim, à aplicação de instrumento para mitigar efeitos de falha de mercado e restringir a liberdade de ação nas relações privadas. Assim, mera disposição de regramentos procedimentais sobre o modelo de cobrança não é capaz de corrigir a imperfeição econômica existente."  (Acórdão 1704/2018-TCU-Plenário, Voto da Ministra Relatora Ana Arraes) 
Mesmo que se discorde do modelo adotado, é inegável que a regulamentação ocorreu através da Resolução 2.389/2012, bem como a regulação (ainda que em parte, visto que a regulação não se resume à regulamentação) . Considerando que o escopo da fiscalização do Tribunal cinge-se à análise da legalidade da Resolução e que foi em relação a esse ponto que os ex-Diretores foram ouvidos, a condenação em bases amplas, justificada na existência de conflitos no setor evidentemente extrapola o próprio objeto do processo, além de configurar cerceamento de defesa.
V.
Contradição: A competência da Agência para estabelecer conceitos
Contraditoriamente, ao mesmo tempo em que se reconhece a competência da Agência para regular o mercado setorial que justificou a sua criação, na qual se insere a possibilidade de estabelecer conceitos necessários à atividade, condena-se a decisão final da Agência sobre conceituações alinhadas às decisões administrativas da ANTAQ (vide §108 e ss, pg. 53, Peça 236, Razões de Justificativa) . Essa desconsideração dos conceitos apresentados pela Agência ocorre no §67 do Voto contraposta ao §116:
"67. Entretanto, esse entendimento não é consentâneo com a natureza do serviço prestado, pois serviços de segregação e entrega de contêineres fazem parte do serviço público prestado pelas arrendatárias dos terminais molhados. Argumentar que a atuação dos terminais portuários se esgota no empilhamento dos contêineres em seu pátio não faz sentido. O serviço público concedido contempla a entrega da carga aos usuários, sejam eles diretamente os importadores ou os terminais alfandegados independentes. Assim, o THC 2 tem a natureza de tarifa, que deve ser regulada, e não de preço, sujeito a negociação privada."  (Acórdão 1704/2018-TCU-Plenário, Voto da Ministra Relatora Ana Arraes) 
116. Deve- se destacar que este Tribunal não discute quais são as atividades e serviços de movimentação, segregação e armazenagem de contêineres ou a pertinência de conceitos definidos pela agencia reguladora sobre THC e box rate, por entender que faz parte do papel da agência defini-los ao fixar regras que devem ser observadas pelos agentes do mercado.  (Acórdão 1704/2018-TCU-Plenário, Voto da Ministra Relatora Ana Arraes) 
"41. (...) Assim, o fato de a Antaq ter adotado concepção distinta da usual para THC no seu regramento por óbvio deve ser justificado pela autarquia, porém não constitui forçosamente uma infração legal. Compete à autarquia regular o mercado setorial para a qual foi criada, podendo estabelecer conceitos necessários à sua atividade."  (Acórdão 1704/2018-TCU-Plenário, Relatório, Parecer do Ministério Público) 
Como dito, os conceitos apresentados na Resolução são resultado de estudos e pareceres. De fato, houve o aperfeiçoamento e deliberação da redação dos arts. 5º e 9º da Resolução, o que não alterou as conclusões pela legalidade da Resolução (§126, Voto) : os conceitos lá explicitados são válidos. Não prosperam as dúvidas a respeito dos conceitos aprovados (§§ 57 a 60 e 67, Voto Ministra Ana Arraes) , ainda que apontadas divergências dentro da própria Agência, pois a decisão final fundamentada não se vincula necessariamente aos pareceres técnicos apresentados como apontado pelo parquet. 
"105. Como ponderou o MPTCU, não existe dever de vincular a decisão final da entidade à posição defendida pelas áreas técnica e jurídica, mas é requisito obrigatório motivar a divergência do ato que se adota frente aos encaminhamentos propostos por agentes competentes dentro do processo administrativo."
A respeito da assimetria de conceitos entre os procedimentos de exportação e de importação, há explícito registro sobre as várias possibilidades de serviços na importação, que vão além da mera carga e descarga (costado-costado) , o que acarreta, inclusive, a inviabilidade de precificação. Motivadamente, foi reconhecido que, após a colocação do contêiner na pilha, não há qualquer participação ou responsabilidade do armador e, por isso, o serviço de segregação e entrega não faz parte e nem pode fazer parte do Box Rate, o que levou ao aperfeiçoamento de redação da norma final. 
"Em seguida inicia-se a relação entre o operador portuário e o importador, diretamente ou através de um recinto alfandegado de sua exclusiva escolha. Várias são as possibilidades de serviço que podem ser prestadas pelo operador portuário em atendimento à logística que o importador considere mais conveniente para o processo de nacionalização de sua carga. 
 A carga pode ser nacionalizada no próprio terminal e despachada para consumo, pode ser segregada para formação de comboios de trânsito aduaneiro alfandegado (DTA) , pode ser segregada como DTA pátio, pode ser encaminhada para processo de armazenagem em armazéns portuários, pode ser posicionada para conferência aduaneira (parcial ou com desova total) ou de outros órgãos eventualmente envolvidos na liberação da carga (Ministério da Agricultura, ANVISA e Polícia Federal) . 
Não há nesse processo qualquer participação ou responsabilidade do armador. Portanto essa etapa do ciclo da importação não pode fazer parte do "box rate", pois além dos motivos já elencados e de não ter nenhuma relação com a operação de carga/descarga da embarcação, ficaria inviável precificar um valor único quando existem várias opções operacionais com custos diferenciados entre si que dependem da vontade de terceiros"  (Peça 236 - Razões de Justificativa, § 99, página 48) 
Cabe, assim, apontar omissão do Tribunal quanto à existência de motivação e quanto ao respeito às competências conceituais da Agência e, por conseguinte, insubsistentes as considerações feitas no § 67 do Voto da Ministra Relatora. É preciso, ainda, fazer correções aos conceitos apresentados pelo Ministro Zymler em sede de voto revisor para uma melhor compreensão da controvérsia em contraposição aos adequados e motivados conceitos devidamente aprovados pela Agência. 
	Voto Revisor Ministro Zymler (§ 4) 
	Proposta de Norma atualizada após a audiência pública e aprovada pela Diretoria (versão correta republicada no dia 29/2/2012) 

	Box Rate (cesta de serviços) - no caso da importação, é o preço cobrado pelo serviço de movimentação das cargas entre o porão da embarcação e sua colocação na pilha do terminal portuário (caso o contrato não disponha de outra forma) , inclusive a desestiva, a movimentação em terra, o empilhamento e a vigilância. Seu valor é fixado de forma assimétrica, uma vez que os armadores possuem um maior poder de negociação;
	Cesta de Serviços (Box Rate) : preço cobrado pelo serviço de movimentação das cargas entre o portão do terminal portuário e o porão da embarcação, incluída a guarda transitória das cargas pelo prazo contratado entre empresa de navegação e operador portuário, no caso da exportação, ou entre o porão da embarcação e sua colocação na pilha do terminal portuário no caso da importação;

	THC (Terminal Handling Charge) - possui caráter ressarcitório e deve servir como contrapartida para a prestação de serviços não incluídos no box rate, tais como segregação e realização de procedimentos vinculados ao controle aduaneiro;
	Taxa de Movimentação no Terminal (Terminal Handling Charge - THC) : ressarcimento do preço cobrado pelos serviços de movimentação de cargas entre o portão do terminal portuário e o costado da embarcação, incluída a guarda transitória das cargas pelo prazo contratado entre empresa de navegação e operador portuário, no caso da exportação, ou entre o costado da embarcação e sua colocação na pilha do terminal portuário no caso da importação;

	THC 2 ou Serviço de Segregação e Entrega - preço cobrado pelos terminais portuários para segregação e entrega dos contêineres aos recintos alfandegados nas operações de importação. Envolve o controle de entrada e saída de caminhões, a conferência do lacre, serviços de vigilância e outras atividades administrativas
	O serviço de entrega de cargas na importação não faz parte dos serviços remunerados pela Box Rate, nem daqueles cujas despesas são ressarcidas por meio do THC, salvo previsão contratual em sentido diverso.

VI.
Omissão: Responsabilização sem demonstração de dolo ou erro grosseiro
A norma aprovada entende ser passível de remuneração o serviço de segregação e entrega, que poderá ser de livre negociação ou divulgada em tabelas de preços de serviços. Ao mesmo tempo, a Autoridade Portuária, de acordo com a legislação de época, órgão mais apropriado devido às diferentes nuances de cada localidade, será a responsável por dirimir eventuais conflitos que possam ensejar algum ilícito concorrencial, estipulando também preços máximos. Assim, os mecanismos eleitos e implementados na decisão final da Agência para compor a modelagem regulatória combinaram a livre negociação (Art. 5º) , price cap (Art. 9, Parágrafo Único) e arbitragem de conflitos (Art. 5º, §1º) .
Entretanto, foi imposta uma alegada ineficácia à redação final da Resolução por persistirem conflitos no setor, deliberada em Reunião de Diretoria e considerada legal pelo Tribunal. Disso, o Tribunal entendeu ser cabível a responsabilização dos agentes e aplicação de multa:
"123. Conforme pontuou o MPTCU, "o grau de reprovabilidade da conduta desses gestores eleva-se quando se considera que o ato praticado propiciou a permanência de um conflito já duradouro à época da edição da Resolução, o qual movimenta ainda hoje diversos órgãos estatais julgadores (Cade, TCU, Justiça Estadual, Justiça Federal e a própria Antaq) e provoca impactos negativos na cadeia logística do comércio exterior no Brasil. (...) 
125. São cabíveis, ainda, multas aos ex-diretores da Antaq, pois o tratamento dado pela norma ao assunto não buscou solucionar conflito histórico sobre a questão, esquivando-se de regular o mercado de concorrência nitidamente imperfeita, impedir infrações à ordem econômica e garantir a modicidade das tarifas, finalidades para as quais a agência deve legalmente orientar sua atuação." (Acórdão 1704/2018-TCU-Plenário, Voto da Ministra Relatora Ana Arraes) 
A falta de "harmonia" no setor não é sequer indício de ilegalidade ou reprovabilidade da conduta dos ex-Diretores visto que, no caso, é comprovadamente decorrência da irresignação de agentes empresariais que buscam imprimir na regulação uma estratégia concorrencial própria, o que será melhor abordado em tópico posterior. É muito menos parâmetro capaz de ensejar a responsabilização dos embargantes, uma vez  condena aqueles que deliberaram opção regulatória por um risco de abuso ("a opção regulatória adotada mediante a Resolução 2.389/2012 criou um risco à concorrência no mercado de armazenagem alfandegada", § 136 do Relatório) , risco a que se sujeita todo e qualquer normativo, o que se agrava pela inexistência de dolo ou de erro grosseiro capaz de sustentar essa responsabilização. 
A Corte de Contas exerce, no presente processo, um controle de segunda ordem, centrado exclusivamente nos parâmetros de legalidade, sem se imiscuir na discricionariedade ou em qualquer outro aspecto que possa ser considerado inerente ao "jogo regulatório" em si mesmo considerado. A regulamentação foi eleita e implementada por decisão final da Agência, com parâmetros de destinatários e regime de cobrança de cada componente de serviço prestado na movimentação de contêineres, isto é, há uma regulação sobre a cobrança do SSE. 
"53. Para uniformizar entendimento e regular a cobrança do THC 2, a Antaq aprovou a Resolução 2.389, de 13/2/2012, que legitimou a cobrança de valores a título de segregação e liberação de contêineres, de acordo com os incisos VI e VII do art. 2º e os arts. 3º, 5º e 9º daquele normativo."  (Acórdão 1704/2018-TCU-Plenário, Voto da Ministra Relatora Ana Arraes) 
Inquestionável a legalidade da Resolução (§126 do Voto) , busca-se condenar os ex-Diretores tão somente pela interpretação equivocada de seus efeitos, o que não tem guarida no ordenamento jurídico vigente. A irresignação de determinado setor privado não é parâmetro de análise de eficácia, muito menos o é o fato da questão ser debatida em diversas esferas do poder público, pois não há normativo imune ao direito de petição. 
"Além da jurisprudência do próprio tribunal, é comum encontrar na doutrina autores que defendem a ideia de que a discricionariedade técnica das agências não é irrestrita. Nesse ponto, é necessário identificar limites para o ato discricionário, por ser sempre possível, no estabelecimento de critérios técnicos, o abuso de poder, o arbítrio, o erro, o dolo e a culpa (Maria Sylvia Zanella Di Pietro, In Parcerias na Administração Pública. 4. ed. São Paulo Atlas, 2002, p. 156) "  (Acórdão 1704/2018-TCU-Plenário, Relatório) 
O Tribunal se omitiu em relação aos parâmetros sobre limites ao ato discricionário e responsabilização do agente público, sem demonstrar irregularidade capaz de macular a conduta dos agentes e de ensejar responsabilização pessoal.
VII.
Contradição: incompatibilidade entre os itens 9.1.1, 9.2, 9.3 e 9.10.1
O Ministro Revisor Benjamin Zymler concluiu não ser momento adequado para a responsabilização dos ex-Diretores tendo em vista a necessidade de novas diligências para que, de posse de novas informações a respeito da cobrança e de sua regulação (e regulamentação) , fosse possível "uma avaliação mais completa e fundamentada da atuação de todos os responsáveis".
"37. Com espeque nessas considerações, entendo que este processo ainda não está pronto para ser julgado no que concerne à responsabilização dos ex-gestores da Antaq. Diante disso, estes autos devem ser baixados em diligência, para que a unidade técnica adote as providências acima citadas. Por via de consequência, a emissão de um juízo de valor sobre a conduta dos responsáveis e a possível aplicação de multas ficaria adiada para outro momento, no qual poderia ser efetuada uma avaliação mais completa e fundamentada da atuação de todos os responsáveis, o que, repito, poderá ocasionar a aplicação de penas mais duras, se for o caso.
38. Por outro lado, avalio ser conveniente e oportuno exarar neste momento as determinações propostas pela Ministra Ana Arraes, com o fito de aprimorar as normas existentes e os procedimentos ora adotados pela agência reguladora.
39. Assim agindo, o TCU adotará uma medida processual adequada para evitar a imputação de penas somente para os gestores que atuaram, ainda que seja possível questionar essa atuação."  (Acórdão 1704/2018-TCU-Plenário, Voto do Ministro Revisor Benjamin Zymler) 
A necessidade de novas diligências foi reconhecida e somada à determinação da Antaq a respeito da composição de custos dos serviços para verificar a pertinência da cobrança e a ocorrência de abuso. Disso se depreende que, apesar de ter condenado os ex-Diretores, as bases dessa condenação ainda são suposições que requerem novas diligências e informações. Ficou reconhecido que até mesmo os embargantes podem ser ouvidos novamente em razão do item 9.10.1.
9.1. determinar à Agência Nacional de Transportes Aquaviários - Antaq que:
9.1.1. elabore e publique as composições de custo dos serviços prestados pelos terminais portuários com o objetivo de balizar o exame de pertinência da THC 2 e de ocorrência de abuso em sua cobrança;
9.2. rejeitar as justificativas de Fernando Antônio Brito Fialho, Pedro Brito do Nascimento e Tiago Pereira Lima;
9.3. aplicar-lhes multas individuais de R$ 30.000,00 (trinta mil reais) , a serem recolhidas aos cofres do Tesouro Nacional, com incidência de encargos legais calculados da data deste acórdão até a data do pagamento, se este for efetuado após o vencimento do prazo abaixo estipulado;
9.10.1. analise os indícios de condutas omissivas tratados nos parágrafos 26 a 36 do voto revisor e, após a conclusão dessa análise e a realização das audiências que porventura forem necessárias, elabore proposta de mérito sobre a eventual responsabilidade dos ex-gestores da Antaq que supostamente praticaram as referidas condutas;
Se por um lado o cabimento da multa teve lastro nas afirmações de que (i.) trata-se de mercado de concorrência nitidamente imperfeita, (ii.) a resolução não impede infrações à ordem econômica, e (iii.) contraria a modicidade das tarifas, por outro, o Tribunal ainda precisa de novas diligências para ter respostas conclusivas a respeito da pertinência da cobrança e da existência de abusos frente a opção regulatória da Agência. 
125. São cabíveis, ainda, multas aos ex-diretores da Antaq, pois o tratamento dado pela norma ao assunto não buscou solucionar conflito histórico sobre a questão, esquivando-se de regular o mercado de concorrência nitidamente imperfeita, impedir infrações à ordem econômica e garantir a modicidade das tarifas, finalidades para as quais a agência deve legalmente orientar sua atuação."  (Acórdão 1704/2018-TCU-Plenário, Voto da Ministra Relatora Ana Arraes) 
Tais pendências tornam contraditória a condenação com base em premissas que ainda serão objeto de novas diligências para que, aí sim, seja feito o exame de pertinência da cobrança e de ocorrência de abusos. Como já dito, até o momento, as alegações de ineficácia da escolha regulatória estão embasadas no acionamento sistemático de esferas do Poder Público a respeito da cobrança para a defesa de interesses privados de setor irresignado. 
VIII.
Erro de fato: os serviços prestados ao navio e os serviços prestados à carga
Algumas premissas equivocadas têm condão de alterar os rumos do julgamento, ainda que por diversas vezes o Tribunal tenha afirmado não analisar o mérito da cobrança da SSE e tão somente a aderência da Resolução ao ordenamento jurídica, de fato, houve a análise de mérito da cobrança.
"29. Essa norma, em vez de conformar as relações do setor, trazer segurança jurídica e eficiência operacional, aumentou os riscos de novas contendas, uma vez que consagrou a possibilidade de cobrança de valores a título de THC 2, a depender de "negociações" entre os agentes envolvidos e de interpretações dos contratos de arrendamentos vigentes.
 (...) 54. Entretanto, conforme ressaltou o Parquet, dez anos após o início dos embates referentes à pertinência do THC 2, a Antaq editou resolução que permitiu cobrança da tarifa adicional e que deveria comportar a solução definitiva para as disputas. Contudo, seu texto mostrou-se ineficaz nesse sentido."  (Acórdão 1704/2018-TCU-Plenário, Voto da Ministra Relatora Ana Arraes) 
O ponto de partida é a suposta prática abusiva dos terminais apontada pela Ministra Relatora em contraponto ao reconhecimento do serviço e dos custos de liberação da carga nas considerações feitas pela Unidade Técnica:
"21. Contudo, se terminais molhados se valem de sua posição privilegiada de operador portuário e fazem uso de práticas abusivas para manter as cargas que operam e desembarcam em seus recintos alfandegados, criam-se obstáculos à ideia de porto como local de fluxo e de agilidade para retirada das cargas da zona primária, com reflexos nos custos das cadeias logísticas de importação e exportação"  (Acórdão 1704/2018-TCU-Plenário, Voto da Ministra Relatora Ana Arraes) 
Cumpre destacar que a discussão envolve a cobrança que terminais portuários realizam ao importador ou ao seu agente para que um determinado contêiner requisitado seja segregado da pilha de contêineres e entregue a esse mesmo importador ou ao seu agente: como bem reconhece a Unidade Técnica, trata-se de serviço gerador de custos para os terminais.
"460. De fato, constatou-se no período de execução da auditoria que os terminais portuários mantêm estrutura física e de pessoal com a finalidade de dar apoio à Receita Federal do Brasil em diversas atividades, dentre as quais está incluído o processo de liberação via despacho de trânsito aduaneiro.
461. Esse serviço de apoio, não resta dúvida, gera custos aos terminais portuários."  (Acórdão 1704/2018-TCU-Plenário, Relatório) 
"119. É desejável que autorregulação e regulação coexistam. Mas, ao se identificarem lacunas, a atuação regulatória da agencia é necessária para que se evitem abusos de poder econômico. No presente caso, a inércia da Antaq propiciou situações de mercado nas quais um dos agentes, que se encontra em posição singular, endereçou cobranças do preço que lhe convinha a outro agente que não tinha condições de negociação."  (Acórdão 1704/2018-TCU-Plenário, Voto da Ministra Relatora Ana Arraes) 
Percebe-se SSE não é uma cobrança que simplesmente "convém" aos terminais, é a remuneração de serviço requisitado a qualquer tempo e unilateralmente pelo importador (tomador do serviço) ou seu agente, e não pelo armador (que nada tem que ver com essa relação comercial travada entre importador e terminal) . Por ser o SSE um serviço prestado à carga, e não ao navio, não tem seu valor remunerado ao terminal pelo navio ("armador") que transportou o contêiner, salvo disposição em contrário.
IX.
Contradição e omissão: Conclusões pela legalidade da Resolução
Ao tratar da legalidade da Resolução nº 2.389/2012, a Ministra Relatora concluiu que não há contrariedade do texto frente ao ordenamento jurídico, ainda assim, rejeitou as justificativas dos ex-Diretores e aplicou a penalidade de multa com base em alegada (e não comprovada) ineficácia da Resolução em razão de supostos riscos de abuso:
"126. Quanto à questão inicial de ilegalidade da Resolução 2.389/2012, suscitada pela auditoria, considero não estar configurada infringência por parte do texto normativo produzido pela Antaq, que se mostrou ineficaz para ações de regulação, mas não caracterizou afronta ao ordenamento jurídico, pois não há ilegalidade aparente frente à Lei dos Portos".  (Acórdão 1704/2018-TCU-Plenário, Voto da Ministra Relatora Ana Arraes) 
"40. Compreendo que a infração contra a lei antitruste seria cometida pela arrendatária do terminal, caso exerça de forma abusiva a posição dominante que ocupa perante o recinto alfandegado na cadeia mercadológica do comércio exterior, o que configuraria afronta ao art. 36, inciso IV, da Lei nº 12.529/2011" (Acórdão 1704/2018-TCU-Plenário, Relatório, Parecer do Ministério Público) 
Ainda que em comparação com a Lei Antitruste, o simples fato de existirem relações verticais entre os agentes não representa, por si só, nenhum ilícito: a Constituição não condena o poder econômico, mas sim o abuso do poder econômico (Art. 173, § 4º, CF) , o que deve ser comprovado (não presumido) e penalizado.
A repressão concorrencial é sobre a conduta (ato comissivo) de exercício abusivo de posição dominante (Lei n. 12.529/2011, art. 36, inc. IV) , e não a posição dominante em si mesmo considerada. Até mesmo porque é inerente às cadeias logísticas a interação vertical entre agentes que detém distintas e recíprocas formas de posição dominante: a carga que cruza o planeta passando, sucessivamente, por distintos modais (rodoviário, marítimo, ferroviário, aeroportuário) até chegar ao seu consumidor final.
Cada modal que detiver, em um determinado momento, a estrutura adequada a realizar a movimentação dessa carga possui, potencialmente, uma posição dominante em relação ao agente econômico que lhe suceder na cadeia logística. Isso não significa, contudo, que a cadeia logística seja ilegal, anticoncorrencial, e muito menos que os serviços inerentes não devam ser remunerados ou ainda que essas cobranças sejam abuso de posição dominante, o que configura enriquecimento ilícito. 
"99. (...) Ou seja, o ponto fulcral não diz respeito ao fato de o THC2 estar ou não incluso no THC, mas sim na situação de risco à concorrência no mercado de armazenagem alfandegada causado pela regulação estabelecida pela Resolução 2.389/2012."  (Acórdão 1704/2018-TCU-Plenário, Relatório) 
"104. Contudo, deve-se deixar claro que a ilegalidade da resolução não está consubstanciada na afronta direta às decisões do Cade, mas sim no risco potencial que a opção regulatória adotada pela Antaq causa para a livre concorrência no mercado de armazenagem alfandegada."  (Acórdão 1704/2018-TCU-Plenário, Relatório) 
"21. Contudo, se terminais molhados se valem de sua posição privilegiada de operador portuário e fazem uso de práticas abusivas para manter as cargas que operam e desembarcam em seus recintos alfandegados, criam-se obstáculos à ideia de porto como local de fluxo e de agilidade para retirada das cargas da zona primária, com reflexos nos custos das cadeias logísticas de importação e exportação."  (Acórdão 1704/2018-TCU-Plenário, Voto da Ministra Relatora Ana Arraes) 
Considerando os mecanismos regulatórios previstos na Resolução 2.389/2012 e a ausência de ilegalidade, são contraditórios e omissos os pontos que procuram sustentar punição com base em risco ou em presunções de abuso. Rememore-se que a pertinência da cobrança e a ocorrência de abusos ainda serão objeto de diligências para exame conclusivo.
X.
Contradição: a independência entre as instâncias
Por meio da Resolução, houve a opção regulatória por três mecanismos: price cap, livre negociação e arbitragem de conflitos pela Companhia Docas. Opção essa que se alinha, essencialmente, às decisões já proferidas pela Antaq e CADE (Razões de justificativa, peça xx) . Houve ainda, atendimento à determinação do CADE no sentido de regulamentar a questão tendo em vista "vácuo regulatório" a respeito da cobrança de SSE considerando a edição da Resolução 2.389/2012. 
Se por um lado, os precedentes judiciais, em especial, a anulação do Processo Administrativo n. 0812.007443/1999-47, caso concreto que versou sobre a cobrança da SSE em terminais portuários de Santos, com recurso ainda pendente de julgamento, não vincula o TCU, por outro, a opção regulatória que consta na decisão final da Agência que, nas palavras da Relatora, não seguiu o posicionamento do CADE seria uma irregularidade:
"122. (...) A formulação do normativo foi pautada, nos âmbitos técnico e jurídico, pela adoção do mecanismo regulatório de teto tarifário. Contudo, a decisão dos diretores contrariou, no mérito, o posicionamento do órgão de defesa da concorrência, já conhecido à época"  (Acórdão 1704/2018-TCU-Plenário, Voto da Ministra Relatora Ana Arraes) 
"97. A existência de decisões judiciais que sustentem a legitimidade da imputação das cobranças não vincula a atuação da Administração Pública acerca da matéria - seja por meio de sua atividade sancionatória, seja por meio de sua atividade normativa. O princípio de separação dos Poderes não permite que manifestações de vontade estatal via exercício de jurisdição em casos concretos, desbordem dos limites objetivos e subjetivos da ação em que houver sido proposta e decidida a demanda."  (Acórdão 1704/2018-TCU-Plenário, Relatório) 
A função regulatória (art. 174, CF88[footnoteRef:2]) e a função antitruste (art. 173, § 4º, CF88) tem igual guarida constitucional. Inexistindo elemento normativo que estabeleça qual função ordenadora (regulatória ou antitruste) terá primazia em caso de conflito, reconhece-se a necessidade de atendimento das duas funções sempre que possível. A opção regulatória de Agência especializada (que previu mecanismo de price cap indicado pelo orgão de defesa da concorrência) , contraditoriamente, está tendo como parâmetro de legalidade decisão do CADE, enquanto os precedentes judiciais foram desconsiderados.  [2: Art. 174. Como agente normativo e regulador da atividade econômica, o Estado exercerá, na forma da lei, as funções de fiscalização, incentivo e planejamento, sendo este determinante para o setor público e indicativo para o setor privado.] 
XI.
Contradição: controle de segunda ordem do TCU
Por diversas vezes, ao longo do acórdão, é reconhecida a competência do Tribunal para realizar controle de segunda ordem (Relatório, §§ 218, 235, 193, 131) centrado exclusivamente nos parâmetros de legalidade, sem se imiscuir na discricionariedade da Agência na escolha regulatória ao mesmo tempo em que são feitas considerações de mérito a respeito da opção regulatória, apesar de haver conceituação estabelecida pela própria agência e reconhecimento de custos pela própria unidade técnica:
"62. Neste ponto, destaco a necessidade de atuação do TCU, já mencionada no início deste voto. Em típica fiscalização de segunda ordem, é dever do Tribunal identificar se as agências estão a cumprir adequadamente seus objetivos institucionais, entre os quais o de fiscalizar e regular as atividades sob sua esfera de competência."  (Acórdão 1704/2018-TCU-Plenário, Voto da Ministra Relatora Ana Arraes) 
 "130. Destaca-se que cabe à Antaq definir a política regulatória que entender adequada, desde que de fato mitigue o risco de prejuízo à concorrência."  (Acórdão 1704/2018-TCU-Plenário, Relatório) 
"116. Deve- se destacar que este Tribunal não discute quais são as atividades e serviços de movimentação, segregação e armazenagem de contêineres ou a pertinência de conceitos definidos pela agencia reguladora sobre THC ebox rate, por entender que faz parte do papel da agência defini-los ao fixar regras que devem ser observadas pelos agentes do mercado "  (Acórdão 1704/2018-TCU-Plenário, Voto da Ministra Relatora Ana Arraes) 
"16. (...) Como bem ressaltaram os responsáveis, a escolha por determinado modelo regulatório se insere no âmbito da discricionariedade administrativa da Agência, de modo que não se sujeita, nessa esfera, à revisão pela via do controle externo."  (Acórdão 1704/2018-TCU-Plenário, Relatório) 
O reconhecimento da competência da Antaq, como ente regulador, incumbido de "definir se realizará uma regulação por custo com controle de preço teto, ou alguma outra opção regulatória" contraria a condenação por omissão dos ex-Diretores, uma vez que a minuta aprovada na Resolução define os contornos da cobrança, com a previsão de mecanismos regulatórios adequados:
XII.
Contradição: Mecanismo de price cap previsto na Resolução 2.389/2012
A suposta supressão alegada no Acórdão diz respeito a alteração de passagem do art. 5º,que simplesmente passou integrar o parágrafo único do artigo 9º (ou seja, não foi excluído do texto da Resolução) :
	Proposta de Norma originalmente submetida à audiência pública (versão publicada por engano no dia 22/2/2012) 
	Proposta de Norma atualizada após a audiência pública e aprovada pela Diretoria (versão correta republicada no dia 29/2/2012) 

	Art. 5º Os serviços não contemplados no Box Rate, quando demandados ou requisitados pelos clientes ou usuários do terminal sob a responsabilidade de operadores portuários, obedecerão às condições de prestação e de remuneração livremente negociadas com o operador portuário ou divulgadas em tabelas de preços de serviços, observados os tetos de preços fixados pela Autoridade Portuária e as condições comerciais estipuladas no contrato de arrendamento.
	Art. 5º Os serviços não contemplados no Box Rate, quando demandados ou requisitados pelos clientes ou usuários do terminal sob a responsabilidade de operadores portuários, obedecerão às condições de prestação e remuneração livremente negociadas com o operador portuário ou divulgadas em tabelas de preços de serviços, observados os tetos de preços fixados pela Autoridade Portuária observadas as condições comerciais estipuladas no contrato de arrendamento.

	Art. 9º Os serviços de recebimento ou de entrega de cargas para qualquer outro modal de transporte, tanto dentro quanto fora dos limites do terminal portuário, não fazem parte dos serviços remunerados pela Box Rate, nem daqueles cujas despesas são ressarcidas por meio do THC, salvo previsão contratual em sentido diverso.
	Art. 9º O serviço de entrega de cargas na importação não faz parte dos serviços remunerados pela Box Rate, nem daqueles cujas despesas são ressarcidas por meio do THC, salvo previsão contratual em sentido diverso.

		§ Único - A Autoridade Portuária, quando for o caso, estabelecerá o preço máximo a ser cobrado por esses serviços.

A alteração consubstancia um aperfeiçoamento, deliberado em Reunião de Diretoria, da norma, que  (i.)  esclarece que não é todo e qualquer serviço prestado à carga (fora da box rate) que está abrangido pelo preço teto, mas apenas o serviço de segregação e entrega, que tem relevância concorrencial;  (ii.)  atribui à autoridade portuária (que, segundo a Lei nº 8.630, de 1993, tinha a competência legal de zelar pela concorrência) , a missão de justificar as hipóteses de aplicação e de não aplicação do preço teto, conforme fosse o caso.
Há fundamentação que justifica essa alteração havida entre os art. 5º e 9º de uma e outra versão da Resolução Antaq nº 2389, de 2012. Essa fundamentação consta do voto do Diretor Tiago Lima (Peça 236, Doc. 19) , mais especificamente no trecho abaixo, quando trata da falta de racionalidade em relacionar o serviço de segregação e entrega à box rate:
" (...) Não há nesse processo qualquer participação ou responsabilidade do armador. Portanto essa etapa do ciclo da importação não pode fazer parte do "box rate", pois além dos motivos já elencados e de não ter nenhuma relação com a operação de carga/descarga da embarcação, ficaria inviável precificar um valor único quando existem várias opções operacionais com custos diferenciados entre si que dependem da vontade de terceiros" 
"Proponho a Diretoria que a norma deva ser aperfeiçoada de forma a deixar claro, que o serviço de entrega das cargas, posterior a formação das pilhas de importação, portanto, deva ser excluído do THC, pelas razões relatadas. Entendo que os custos inerentes a armazenagem adicional e outros serviços, ocorridos em função do não embarque da carga dentro do prazo previamente estabelecidoentre armador e operador portuário, seja imputado ao agente que deu causa à perda doreferido embarque."
Essa fundamentação foi trazida exatamente entre a minuta anterior (preço teto previsto no art. 9º, até o final da segunda audiência pública) e a minuta final (preço teto previsto no art. 5º, com minuta anexa ao voto e relatório, imediamente antes de submissão à deliberação colegiada da Diretoria da Antaq) . 
Cumpridos todos os requisitos de fundamentação e publicidade, não há vício de origem no normativo pela simples alegação de que o aperfeiçoamento comprometeu a regularidade do processo de aprovação, ainda mais quando se considera que a proposta aprovada é mais restrita do que a proposta inicial. Após "debate transparente e escorreito junto aos atores do mercado", houve apresentação de minuta, que não possuía condão de vincular a decisão final a sua redação como bem repara a própria Ministra Relatora em seu voto:
"104. (...) Ao suprimir a previsão obrigatória de limitação de preço no texto definitivo da Resolução 2.389/2012, o embasamento utilizado para indeferir as contribuições perdeu seu valor e tornou letra morta a justificativa apresentada pela própria Agência, o que comprometeu a regularidade do rito previsto para a regulamentação, que pressupõe debate transparente e escorreito junto aos atores do mercado.
105. Como ponderou o MPTCU, não existe dever de vincular a decisão final da entidade à posição defendida pelas áreas técnica e jurídica, mas é requisito obrigatório motivar a divergência do ato que se adota frente aos encaminhamentos propostos por agentes competentes dentro do processo administrativo."  (Acórdão 1704/2018-TCU-Plenário, Voto da Ministra Relatora Ana Arraes) 
O próprio mecanismo de price cap, mantido com o aperfeiçoamento de redação  e devidamente deliberado, foi ponto contraditório ao longo do Acórdão, ora se sustenta a sua supressão, ora a sua previsão, ora sua insuficiência para regular a questão: 
"99. Referida supressão na segunda publicação levou à criação do parágrafo único ao art. 9° no texto final da Resolução 2.389/2012, que prevê a incidência do teto remuneratório, porém como mera faculdade, conforme bem ressaltou o MPTCU em seu parecer (peça 260, p. 24) "  (Acórdão 1704/2018-TCU-Plenário, Voto da Ministra Relatora Ana Arraes) 
"122. Quanto ao fato de a fixação de tetos máximos, para a cobrança dos serviços remunerados a título de segregação e entrega de contêineres, impedir um eventual abuso de posição dominante, entende-se que esse posicionamento não deve prosperar pelos motivos que se passa a expor."  (Acórdão 1704/2018-TCU-Plenário, Relatório) 
"94. Desse modo, a SeinfraPortoFerrovia entendeu que os responsáveis efetuaram indevida associação dos conceitos de regulamentação e de regulação, embora este último termo não esteja vinculado meramente ao estabelecimento de regras e ritos processuais, mas, sim, à aplicação de instrumento para mitigar efeitos de falha de mercado e restringir a liberdade de ação nas relações privadas. Assim, mera disposição de regramentos procedimentais sobre o modelo de cobrança não é capaz de corrigir a imperfeição econômica existente." ( (Acórdão 1704/2018-TCU-Plenário, Relatório) 
"2. (...) Como afirmei, a mera disposição de regramentos procedimentais sobre o modelo de cobrança não é capaz de cumprir o dever legal atribuído à Antaq de corrigir a imperfeição econômica sob comento."  (Acórdão 1704/2018-TCU-Plenário, Voto da Ministra Relatora Ana Arraes) 
XIII.
Contradição: a livre negociação prevista na Resolução
A Resolução Antaq nº 2.389, de 2012 estipulou a cobrança pelo serviço de segregação e entrega de forma autônoma, podendo haver disposição contratual em sentido contrário. Significa dizer que a forma de cobrança depende do previsto no contrato de arrendamento: se há disposição que, naquele contrato especificamente, define que a box rate compreende a remuneração de todos os serviços até a entrega final da carga, não poderá o operador portuário adotar o modelo de cobrança autônoma pelo SSE.
A depender do desenho contratual delineado, especificamente dos contratos particulares entre armador e terminal, há uma parcela de serviços portuários que pode não ser remunerada pela box rate e que, ainda assim, faz jus à remuneração. Rememore-se que há custos, reconhecidos pelo CADE e pela própria unidade técnica do Tribunal, que, logicamente, possuem um fator gerador: o serviço de segregação e entrega.
"25. Verifica-se, portanto, que a Resolução nº 2.389/2012 não contém elementos capazes de solucionar o embate histórico sobre a cobrança da THC2. Ao contrário, a agência reguladora desregulamentou o ponto conflituoso e deixou-o como livre negociação entre o terminal portuário e o recinto alfandegado independente, mesmo conhecendo a posição privilegiada do primeiro em relação ao segundo na cadeia do comércio exterior." ( (Acórdão 1704/2018-TCU-Plenário, Relatório, Parecer do Ministério Público) 
115. Diante desse quadro no qual está comprovado que a Antaq sequer possui controle e regulação sobre o que é cobrado a título de THC, assim como levando em consideração a forma em que está estruturado o mercado de armazenagem alfandegada, a autorização da cobrança do THC 2 sob 'livre' negociação entre os terminais portuários e os recintos alfandegados independentes afronta a livre concorrência no mercado de armazenagem alfandegada, uma vez que possibilita que os terminais portuários exerçam de forma abusiva a posição dominante que tem frente aos recintos alfandegados independentes.  (Acórdão 1704/2018-TCU-Plenário, Relatório) 
 "A irregularidade que se questiona é permitir que a cobrança por esses serviços ocorra por livre negociação em um mercado sem estrutura para tanto."  (Acórdão 1704/2018-TCU-Plenário, Relatório) 
Destaque-se que a previsão de que "os serviços não contemplados no Box Rate, quando demandados ou requisitados pelos clientes ou usuários do terminal sob a responsabilidade de operadores portuários, obedecerão às condições de prestação e remuneração livremente negociadas com o operador portuário ou divulgadas em tabelas de preços de serviços" sempre esteve na Resolução e manteve-se inalterada. 
O mecanismo de price cap, antes aplicado a todos os serviços não contemplados no Box Rate, teve seu alcance restringido ao SSE, ponto conflituoso, após o aperfeiçoamento da redação. Por conseguinte, não prospera a omissão em relação à expressão "livre negociação", que ignora que o resultado tal negociação pode ser objeto de teto de preço e está sujeita a controle por parte da autoridade portuária local.
XIV.
Omissão: a suposta "ineficácia" da Resolução
Cabe esclarecer que o serviço de segregação e entrega representa expediente logístico criado para atender à demanda dos terminais retroportuários, agindo em nome do importador, por uma liberação célere e prioritária dos contêineres de importação. Se ainda hoje persiste o conflito, isso pode ser reputado à postura incessante dos retroportuários de realizar um "questionamento sistemático perante os órgãos administrativos e o Poder Judiciário da cobrança do Terminal Handling Charge 2 - THC2" (ou Taxa de Segregação e Entrega - TSE ou Taxa de Liberação de Contêiner - TLC)  (Petição de Fatos novos, Peça nº 279) , como bem reconhece a Receita Federal do Brasil. Se, por um lado, ao Tribunal de Contas da União não compete a defesa de interesses individuais, por outro, a alegada ineficácia baseia-se numa "falta de harmonia" setorial:
"9. A este Tribunal não cabe papel de defensor de interesses de quaisquer dos grupos em disputa. Sua atuação se pauta na defesa da estabilidade de regras, na observância do cumprimento de contratos e na eficiência do jogo regulatório. Reiteradas discussões travadas em outros julgados do TCU deixam assente esse posicionamento, entre os quais destaco os acórdãos 1.756/2004, 1.369/2006, 620/2008 e 2.010/2013, todos do Plenário."  (Acórdão 1704/2018-TCU-Plenário, Voto da Ministra Relatora Ana Arraes) 
"123. Conforme pontuou o MPTCU, "o grau de reprovabilidade da conduta desses gestores eleva-se quando se considera que o ato praticado propiciou a permanência de um conflito já duradouro à época da edição da Resolução, o qual movimenta ainda hoje diversos órgãos estatais julgadores (Cade, TCU, Justiça Estadual, Justiça Federal e a própria Antaq) e provoca impactos negativos na cadeia logística do comércio exterior no Brasil".  (Acórdão 1704/2018-TCU-Plenário, Voto da Ministra Relatora Ana Arraes) 
A harmonia setorial foi buscada pelos ex-Diretores, na medida em que reconheceram a necessidade de remuneração por serviço tomado, sem causar enriquecimento ilícito a quem quer que seja. A falta de harmonia, por irresignação de um setor, não desabona a atuação dos gestores e nem tem condão de conferir reprovabilidade à conduta dos gestores.
"42. Também com relação aos demais dispositivos legais e constitucionais mencionados pela unidade técnica, considero que não foi configurada infringência por parte do texto normativo produzido pela Antaq. A Resolução mostra-se ineficaz para ações de regulação, mas não está caraterizado que seus dispositivos afrontaram regras do ordenamento jurídico nacional."  (Acórdão 1704/2018-TCU-Plenário, Relatório, Parecer do Ministério Público) 
"142. Por último, frisa-se que o MP/TCU considerou, em sua análise, evidenciada a reprovabilidade da conduta dos dirigentes da Antaq ao aprovar solução absolutamente ineficaz e ao eximirem a agência reguladora de cumprir sua obrigação de regular o setor e de dirimir os conflitos de interesse decorrentes de concorrência imperfeita."  (Acórdão 1704/2018-TCU-Plenário, Relatório, Parecer do Ministério Público) 
"126. Quanto à questão inicial de ilegalidade da Resolução 2.389/2012, suscitada pela auditoria, considero não estar configurada infringência por parte do texto normativo produzido pela Antaq, que se mostrou ineficaz para ações de regulação, mas não caracterizou afronta ao ordenamento jurídico, pois não há ilegalidade aparente frente à Lei dos Portos."  (Acórdão 1704/2018-TCU-Plenário, Voto da Ministra Relatora Ana Arraes) 
Nesse sentido, a falta de harmonia setorial apenas pode ser entendida como resultado dessa postura incessante dos retroportuários de "questionamento sistemático perante os órgãos administrativos e o Poder Judiciário", em busca da satisfação de interesse comercial privado, nos exatos termos em que trazido pela Receita Federal do Brasil. 
XV.
Omissão: A competência da Companhia Doca à época
Atendendo disposição da Lei nº 8.630, de 1993, que estipulou a competência legal de zelar pela concorrência à Autoridade Portuária, a Resolução atribui à essa autoridade a missão de justificar as hipóteses de aplicação e de não aplicação do preço teto, conforme fosse o caso.
Frise-se que a norma, fruto de diversos estudos e pareceres, desde sua minuta inicial até a sua versão final devidamente publicada em 29/02/2012, sempre previu a competência de controle de preços à Autoridade Portuária, isto é, as áreas técnicas da Antaq, fundamentadamente, estipularam que o papel de inibir quaisquer atos anticompetitivos à Autoridade Portuária. 
Não o suficiente, a aparente conclusão do Tribunal no sentido de que a cobrança de SSE possui natureza de tarifa evidencia a adequabilidade da opção regulatória de determinar à Autoridade Portuária a competência de regular os valores e a forma de arrecadação, uma vez que, também por essa perspectiva, a Resolução atende às estipulações da Lei nº 8.630, de 1993.
Contraditoriamente, ainda que alinhada à divisão de competência prevista em lei e aos diversos estudos e pareceres das áreas técnicas da Agência, a delegação realizada pela Antaq a respeito da fixação de teto de preços pela Autoridade Portuária foi tratada como mero "arbítrio" e forma de se eximir de "participar ativamente da resolução do conflito de interesses".
"60. No art. 9º, parágrafo único (peça 260, p. 24) , foi esclarecido que o serviço de entrega de cargas na importação não faz parte nem da THC, nem da Box Rate. Sobre tais serviços, a resolução declara que, quando for o caso, a autoridade portuária estabelecerá preço máximo. Entretanto, não há indicação dos casos em que essa intervenção seria necessária, deixando a decisão ao arbítrio das autoridades portuárias locais, tampouco há diretriz para determinação do valor máximo permitido. Além disso, a Antaq se eximiu de participar ativamente da resolução do conflito de interesses e delegou essa atribuição, difusamente, às autoridades de cada porto, sem estabelecer orientações e responsabilidades"  (Acórdão 1704/2018-TCU-Plenário, Voto da Ministra Relatora Ana Arraes) 
Atendido o comando legal da Lei n. 8.630/93, a delegação de competência não foi forma de se eximir de participar da resolução do conflito, a própria Resolução em comento foi instrumento que delineou a cobrança. Já a expressão "conforme for o caso" não deixa o preço teto como algo sujeito ao bel prazer da autoridade portuária. 
É evidente que essas autoridades tinham a missão de justificar a aplicação ou a não aplicação do teto de preços, de acordo com a realidade concorrencial que fosse enfrentada na sua região de tutela (área do porto organizado - até mesmo porque cada porto é um porto, possui custos diferentes para execução dos serviços e o conflito assumia diferentes contornos, essa foi a opção adotada ante às dificuldades de definir a priori o preço teto) , uma vez que as Autoridades Portuárias estão submetidas às regras gerais e princípios que regem a Administração Pública, incluídos aqueles que dispõem sobre controle e motivação. 
Manter o entendimento de que "quando for o caso" equivale à arbitrariedade do Administrador Público traz distorções a diversas normas do direito brasileiro. A exemplo, macula 12 artigos da Lei nº 8.666 de 1993, nos quais a expressão é utilizada sem especificar minuciosamente o rol de aplicação possível da disposição contida nesses artigos.
XVI.
Contradição e obscuridade: natureza da cobrança de SSE
Em relação à natureza da própria cobrança, não restou claro qual o posicionamento e a fundamentação que o Tribunal de Contas da União adota, a remuneração do serviço de segregação e entrega foi referida como preço, taxa e tarifa. 
"5. Por fim, o terceiro tema aborda a cobrança do chamado Terminal Handling Charge 2 (THC2) . Segundo levantamento preliminar, foram encontrados indícios de que alguns terminais imporiam barreiras comerciais de legalidade duvidosa para desestimular o envio da carga recebida para recintos alfandegados fora da área do porto, ou mesmo dentro da área do porto, mas pertencentes a outras empresas. Seriam cobradas taxas extra ou mais elevadas aos importadores que optam por não armazenar a carga no terminal molhado, enviando-a para nacionalização em outro recinto." ( (Acórdão 1704/2018-TCU-Plenário, Relatório) 
"23. THC 2 é o preço cobrado pelos terminais portuários aos recintos alfandegados independentes para segregação e entrega das cargas nas operações de importação."  (Acórdão 1704/2018-TCU-Plenário, Voto da Ministra Relatora Ana Arraes) 
"67. Entretanto, esse entendimento não é consentâneo com a natureza do serviço prestado, pois serviços de segregação e entrega de contêineres fazem parte do serviço público prestado pelas arrendatárias dos terminais molhados. Argumentar que a atuação dos terminais portuários se esgota no empilhamento dos contêineres em seu pátio não faz sentido. O serviço público concedido contempla a entrega da carga aos usuários, sejam eles diretamente os importadores ou os terminais alfandegados independentes. Assim, o THC 2 tem a natureza de tarifa, que deve ser regulada, e não de preço, sujeito a negociação privada.  (Acórdão 1704/2018-TCU-Plenário, Voto da Ministra Relatora Ana Arraes) 
"4. Verifica-se que a controvérsia acerca da THC2 envolve atores de um mercado regulado pela Agência Nacional de Transporte Aquaviário. Trata-se de uma taxa exigida por terminais de contêineres arrendados em portos públicos organizados, em face de recintos alfandegados independentes. Ambos atuam na cadeia logística do comércio exterior, mas apenas os terminais portuários possuem interface com o transporte aquaviário."  (Acórdão 1704/2018-TCU-Plenário, Relatório) 
Trata-se de ponto que merece esclarecimento, considerando seu impacto na competência de órgãos de controle para analisar a questão.
XVII.
Erro de fato: equívoco quanto à correspondência entre a minuta final e a contribuição da ABRATEC
É importante registrar que não se vislumbra nenhum problema em acatar contribuição de quem quer que seja, conquanto motivadamente. Especificamente, em relação à Associação Brasileira dos Terminais de Contêineres de Uso Público (ABRATEC) , das catorze contribuições oferecidas pela Associação, doze foram motivadamente rejeitadas e tão somente duas acatadas (Doc. 252) . 
Diante disso, há um equívoco quanto à alegação trazida no § 103 do Voto da Ministra Relatora, no sentido de que a norma final aprovada corresponde ao texto da contribuição formulada por associação de empresas do setor.
Por um simples comparativo da norma aprovada com a minuta da ABRATEC, resta claro que os ex-Diretores não acataram a minuta proposta pela associação: a associação requereu a supressão total do mecanismo do price cap e o que aconteceu foi uma realocação para dar racionalidade à norma na medida em que o teto tarifário deve estar no artigo que trata do SSE, justamente por se tratar de mecanismo inerente ao SSE e não de outros valores passíveis de cobrança pelos terminais:
	Norma aprovada pela Diretoria
	Proposta da ABRATEC[footnoteRef:3] [3: ] 

	Art. 5º Os serviços não contemplados no Box Rate, quando demandados ou requisitados pelos clientes ou usuários do terminal sob a responsabilidade de operadores portuários, obedecerão às condições de prestação e remuneração livremente negociadas com o operador portuário ou divulgadas em tabelas de preços de serviços, observadas as condições comerciais estipuladas no contrato de arrendamento.
	Art. 5º Os serviços não contemplados no Box Rate, quando demandados ou requisitados pelos clientes ou usuários do terminal sob a responsabilidade de operadores portuários, obedecerão às condições de prestação e de remuneração livremente negociadas com o operador portuário ou divulgadas em tabelas de preços de serviços, observadas as condições estipuladas no contrato de arrendamento.

	Art. 9º O serviço de entrega de cargas na importação não faz parte dos serviços remunerados pela Box Rate, nem daqueles cujas despesas são ressarcidas por meio do THC, salvo previsão contratual em sentido diverso.
	Art. 9° Os serviços de recebimento, segurança, segregação ou de entrega de cargas para qualquer outro modal de transporte, tanto dentro quanto fora dos limites do terminal portuário; contratação de seguro ou quaisquer outros serviços prestados a partir da pilha do terminal portuário, na importação, não fazem parte dos serviços remunerados pela Box Rate, nem daqueles cujas despesas são ressarcidas por meio do THC, salvo previsão contratual em sentido diverso.

	§ Único - A Autoridade Portuária, quando for o caso, estabelecerá o preço máximo a ser cobrado por esses serviços.
	
O art. 5º não pode ser lido isoladamente, mas apenas no conjunto da norma final discutida e aprovada pela Diretoria da Antaq. E, por certo que a norma final aprovada é significativamente destoante da proposta da ABRATEC, fato que pode ser facilmente comprovado pela mera análise comparativa dos textos apresentados.
XVIII.
Omissão: estabilidade da composição do market share dos terminais retroportuários
Sob o argumento de independência entre as instâncias, o Tribunal se omitiu de realizar analise aprofundada a respeito de importante dado trazido aos autos que esclarece pontos que, até o momento, são apenas presumidos:
"119. É desejável que autorregulação e regulação coexistam. Mas, ao se identificarem lacunas, a atuação regulatória da agencia é necessária para que se evitem abusos de poder econômico. No presente caso, a inércia da Antaq propiciou situações de mercado nas quais um dos agentes, que se encontra em posição singular, endereçou cobranças do preço que lhe convinha a outro agente que não tinha condições de negociação."  (Acórdão 1704/2018-TCU-Plenário, Voto da Ministra Relatora Ana Arraes) 
"122. A então diretoria da Antaq optou por não regular o ponto conflituoso, eximindo-se, assim, de cumprir sua obrigação legal de minimizar falhas de mercado decorrentes de concorrência imperfeita e de impedir ocorrência de infrações da ordem econômica. Os ex-diretores suprimiram, sem justificativa, o único instrumento regulatório que limitaria a prática de preços abusivos pelos operadores portuários que cobrassem THC 2 dos recintos alfandegados independentes. A formulação do normativo foi pautada, nos âmbitos técnico e jurídico, pela adoção do mecanismo regulatório de teto tarifário. Contudo, a decisão dos diretores contrariou, no mérito, o posicionamento do órgão de defesa da concorrência, já conhecido à época." ( (Acórdão 1704/2018-TCU-Plenário, Voto da Ministra Relatora Ana Arraes) 
"27. Dado o debate sobre esse aspecto, convém registrar que o problema anticoncorrencial associado à taxa não decorre da assimetria de conceitos adotada pela Resolução 2.389/2012 - também objeto de comentários no parecer do MPTCU -, uma vez que, na ausência de instrumento regulatório adequado, tanto a cobrança por operadores portuários (THC2) , como por armadores (THC) pode ser utilizada de forma abusiva. Neste último caso, merece destaque o fato de que o desconhecimento da competição existente no segmento aliado à ausência de fiscalização e controle exercidos sobre a atuação das empresas de navegação no Brasil (ver discussão presente no TC Processo 004.662/2014-8) impedem qualquer avaliação sobre a efetiva capacidade de reversão do seu maior poder de barganha sobre os terminais molhados em prol dos usuários."  (Acórdão 1704/2018-TCU-Plenário, Relatório) 
O omissão ocorreu pela falta de análise de trecho de decisão proferida pelo TRF 3ª Região, cujo teor aponta para a inexistência de conduta anticoncorrencial e a regulamentação eficiente da matéria para coibir práticas abusivas:
" (..) conforme parecer do Prof. Mario Luiz Possas, 'no mercado relevante de armazenagem de contêineres desembarcados no Porto de Santos tem-se mantido relativamente estável em torno o patamar de 20%, pouco abaixo ou acima, nos últimos três anos (da data do parecer maio de 2004) ainda que tenha aumentado em anos anteriores - mesmo porque a Santos Brasil, diferentemente das RAs, só entrou neste mercado em 1998. Essa persistência, em lugar de um aumento continuado, do market share, é em si mesma um indício importante a ser levado em conta, uma vez que, caso as taxas cobradas para liberação de contêineres tivessem de fato um impacto anticompetitivo significativo de mercado, como suposto pela SDE e pelos RAs, ... seria de se esperar algum efeito positivo recente sobre essa participação'. Ou seja, a cobrança de um preço pela prestação do serviço de segregação e entrega de contêineres, mesmo após quase duas décadas, não alterou a composição do market share. Em outras palavras: os terminais retroportuários não perderam mercado para os terminais portuários em razão da cobrança em questão. Esse dado da realidade confirma (1) que não há conduta anticoncorrencial e (2) que a regulamentação da matéria é eficiente em coibir práticas abusivas."  (Acórdão 1704/2018-TCU-Plenário, Relatório) 
Corroborando essas mesmas conclusões, recentemente foram obtidos novos documentos comprobatórios, juntados aos autos em Petição de Fatos Novos (Peça 279) , cujo teor altera as premissas utilizadas pela análise do Tribunal. Além de estarem apresentados dados sobre manutenção de market share de terminais retroportuários, há elementos que demonstram ser mais verdadeira possibilidade de barganhas pelos usuários finais do que a premissa adotada na atual análise do Tribunal, no qual esses usuários estariam excluídos das barganhas realizadas pelos armadores junto aos terminais.
XIX.
Erro de fato: desconsideração de mecanismo de controle da Autoridade Portuária
Convém esclarecer ainda equívoco interpretativo apresentado no voto, que traz alegação a respeito da inaplicabilidade de mecanismo de solução de controvérsias em relação ao serviço de segregação e entrega, tendo em vista sua previsão em tabela, desconsiderando as competências da Autoridade Portuária estipuladas na Lei 8.630/1993, vigente à época da edição da Resolução em comento:
95. A alegação relativa à definição de mecanismo de solução das controvérsias também não corrige a falha na regulamentação, pois o THC 2 (ou SSE) não está coberto por essa prescrição (peça 260, p. 23) : 
"Art. 5° (...) § 1°- A autoridade portuária, e m caso de conflito, arbitrará o preço dos serviços que não estiverem contemplados em tabela, nem previstos em contratos.
§ 2°- A tabela de preços de serviços disporá, necessariamente, sobre os valores máximos dos serviços não contemplados pelo Box Rate entre o porão da embarcação e o portão do terminal[no mínimo, entre eles, o THC 2] ou vice-versa." (grifos nossos) 
96. Dado o §1° acima transcrito, identificou- se que a arbitragem vale para serviços não previstos em tabela ou contrato, enquanto o §2° indica que o THC 2 estará necessariamente previsto em tabela. Assim, estabelecido o valor máximo da taxa pelo operador portuário, o destinatário da carga ou usuário não poderão questionar seu patamar junto à autoridade portuária."  (Acórdão 1704/2018-TCU-Plenário, Voto da Ministra Relatora Ana Arraes) 
Não prospera a conclusão de que o valor máximo da cobrança estipulado pelo operador não pode ser objeto de questionamento junto à Autoridade Pórtuária. Tal conclusão é omissa em relação ao mecanismo de price cap previsto no art. 9º, parágrafo único, e não se atenta às competências da Autoridade Portuária e de seu Conselho, especificamente, as competências de "zelar pelo cumprimento das normas de defesa da concorrência" (art. 30, § 1º, IV) , "fixar os valores e arrecadar a tarifa portuária" se considerada a SSE como tarifa (art. 33, § 1º, IV) , "estimular a competitividade" (art. 30, § 1º, XIII) , "pronunciar-se sobre outros assuntos de interesse do porto" (art. 30, § 1º, XVI) , "cumprir e fazer cumprir as leis, os regulamentos do serviço e as cláusulas do contrato de concessão" (Art. 33, I) , e "lavrar autos de infração e instaurar processos administrativos, aplicando as penalidades previstas em lei, ressalvados os aspectos legais de competência da União, de forma supletiva, para os fatos que serão investigados e julgados conjuntamente" (Art. 33, XIII) .
XX.
Obscuridade e omissão: as graves acusações feitas em deliberação plenária
Em deliberação Plenária, o Ministro Walton Alencar se pronunciou no sentido de que, no lugar de um pedido de vista, considerando as propostas já apresentadas, submeteria suas considerações para deliberação naquele momento. Entretanto, as citadas deliberações submetidas para a votação feitas pelo Ministro Walton Alencar foram graves acusações infundadas de concluio e corrupção, sendo que nem mesmo erro grosseiro restou comprovado nesses autos. 
Considerações submetidas à votação em Plenário pelo Ministro Walton Alencar
 (1h22) no sentido de denominá-la Terminal Handling Charge 2 por que já existe a 1, assim, eu acredito que talvez, no mundo inteiro, só o Brasil tenha uma Terminal Handling Charge número 2, ou seja, é mais uma jabuticaba brasileira. É feita para criar custos novos na área portuária. Ou seja, a THC tem em mira a movimentação dos contêineres, no Brasil, assim, por uma criação, opera-se a THC2, ou seja, acarreta um remanejamento de recursos de um setor produtivo para outro.
 (1h23) O que eu verifico é que existe infração a normas econômicas, THC 2 é um polo majestoso de conflitos entre todos os operadores da área portuária, não só isso. A questão está submetida a conflitos gravíssimos no âmbito do CADE e no âmbito do Poder Judiciário. Essa THC 2 ela decorre de uma ação dos concessionários no sentido de ampliar os seus ganhos com a movimentação dos contêineres e essa THC2 tem gerado há 20 anos conflitos que não são jamais resolvidos pela Antaq.
 (1h24) Essa THC2 beneficia esse setor de forma absolutamente ostensiva, que que a Antaq faz? A Antaq não faz nada. A Antaq emite no ano de 2012 uma resolução que não diz nada, ela poderia ter resolvido todos os conflitos, ela limita-se a transferir a competência da solução desses conflitos a Autoridade Portuária e mais altera disposição da resolução no sentido de tornar isso uma mera faculdade da Autoridade portuária. 
 (1h25) Em relação à Antaq, com todas as vênias, eu a vejo como um órgão que simplesmente foi capturado pelos interesses que ela deveria regular, ou seja, a Antaq está na mão de quem não deveria estar. A Antaq não opera, não cumpre, não executa as suas atribuições. Por conta dessa questão eu não tive, depois de ler muito rapidamente o voto da Ministra Ana Arraes, a quem elogio com o máximo denodo, eu tive a impressão de que havia um verdadeiro conluio entre as concessionárias e a entidade operadora, a minha impressão é essa. 
 (1h26) Então a Antaq deixou de regular a questão da THC2, que é uma questão extremamente conflituosa, por deliberada vontade de não regular, em vista de atender interesses do setor portuário e eu falo isso com a maior tranquilidade pelo fato de que foi o setor portuário, foram as entidades do setor portuário que obtiveram do congresso nacional uma legislação totalmente voltada a renovação antecipada dos contratos.
 (1h27) Essa Resolução de 2012 cometeu erros atrozes, promoveu a assimetria do sistema (...) Não existe a possibilidade de escolha (...) o setor é extremamente cartelizado e organizado.
 (1h29) Eu acho que nós podemos punir neste momento os diretores da Antaq que voluntariamente se omitiram, que dolosamente de omitiram e causaram dano, assim, criaram fatos extremamente custos.
Sem qualquer prova, o Ministro Walton Alencar fez ataques diretos à Agência, aos embargantes e ao setor, que, nada obstante serem infundados, afetaram equivocadamente os rumos do julgamento.
"2. Assim sendo, expresso minha concordância com a proposta formulada pela Ministra Ana Arraes, com as modificações decorrentes da minha manifestação e das colocações do Ministro Walton Alencar Rodrigues." (Voto Revisor, Acórdão nº 1.704/2018) 
XXI.
Conclusão
Ante o exposto, requer-se que os embargos declaratórios sejam conhecidos e acolhidos com vistas a sanear omissões, contradições, obscuridades e erros apontados, tornando insubsistentes os itens 9.1, 9.2, 9.3, 9.4, 9.5, 9.6, 9.7, 9.8, 9.9. e 9.10."
	É o relatório.

Alexandre Dalfior de Figueiredo representando a Agência Nacional de Transportes Aquaviários; João Geraldo Piquet Carneiro (OAB/DF 800-A) e outros representando a Associação Brasileira dos Terminais Portuários e Associação de Terminais Portuários Privados; Cássio Lourenço Ribeiro (OAB/DF 43.226) representando Tiago Pereira Lima, Fernando Antônio Brito Fialho, Pedro Brito do Nascimento e Associação de Terminais Portuários Privados; Maria Augusta Rost (OAB/DF 37.017) e outros representando a Associação Brasileira dos Terminais de Contêineres de Uso Público - Abratec.

Não atuou.

EMBARGOS DE DECLARAÇÃO. SUPOSTAS OMISSÕES, CONTRADIÇÕES E ERROS DE FATO NO ACÓRDÃO CONDENATÓRIO. AUDITORIA OPERACIONAL. PRINCIPAIS GARGALOS PARA LIBERAÇÃO DE CARGA CONTEINERIZADA. PORTOS DA REGIÃO SUDESTE. COBRANÇA DO TERMINAL HANDLING CHARGE 2 (THC 2). AUSÊNCIA DE REGULAÇÃO DA ANTAQ PARA MINIMIZAR FALHAS DE MERCADO DECORRENTES DE CONCORRÊNCIAS IMPERFEITAS. CONHECIMENTO. INEXISTÊNCIA DAS FALHAS APONTADAS. REJEIÇÃO.

RELATÓRIO DE AUDITORIA (RA)

não atuou.

Este processo trata de auditoria operacional que analisou os principais gargalos para a liberação de carga conteinerizada na importação nos portos marítimos da região Sudeste.
Em 25/7/2018, o Plenário do TCU prolatou o Acórdão 1.704/2018, por meio do qual decidiu:
"9.1. determinar à Agência Nacional de Transportes Aquaviários - Antaq que:
9.1.1. elabore e publique as composições de custo dos serviços prestados pelos terminais portuários com o objetivo de balizar o exame de pertinência da THC 2 e de ocorrência de abuso em sua cobrança;
9.1.2. proceda à revisão da regulamentação concernente à cobrança do serviço de segregação e entrega de contêiner (SSE ou THC 2) , de modo a adequá-la ao novo arcabouço jurídico-institucional estabelecido pela Lei 12.815/2013 e pela Lei 12.529/2011, com vistas a dar cumprimento a sua obrigação legal de harmonizar e arbitrar conflitos de interesse entre terminais portuários e recintos alfandegados independentes, em obediência ao art. 20, inciso II, art. 27, incisos II e IV, da Lei 10.233/2001 e ao art. 2º, inciso II, do Decreto 4.122/2002;
9.1.3. no prazo de 30 (trinta) dias, remeta a este Tribunal plano de ação com cronograma de adoção das medidas necessárias ao atendimento da determinação prolatada nos subitens 9.1.1 e 9.1.2 desta deliberação, com designação dos responsáveis pelas medidas (nomes, números de CPF e cargos) e prazo para implementação das ações.
9.2. rejeitar as justificativas de Fernando Antônio Brito Fialho, Pedro Brito do Nascimento e Tiago Pereira Lima;
9.3. aplicar-lhes multas individuais de R$ 30.000,00 (trinta mil reais) , a serem recolhidas aos cofres do Tesouro Nacional, com incidência de encargos legais calculados da data deste acórdão até a data do pagamento, se este for efetuado após o vencimento do prazo abaixo estipulado;
9.4. fixar prazo de 15 (quinze) dias, a contar das notificações, para comprovação, perante o Tribunal, do recolhimento das dívidas acima imputadas;
9.5. autorizar a cobrança judicial das dívidas, caso não atendidas as notificações;
9.6. determinar à Antaq que proceda, expirado o prazo fixado neste acórdão, ao desconto integral ou parcelado das dívidas na remuneração dos responsáveis, observado o percentual mínimo estabelecido no art. 46 da Lei 8.112/1990;
9.7. autorizar o pagamento das dívidas em até 36 (trinta e seis) parcelas mensais consecutivas, caso venha a ser solicitado pelos responsáveis antes do envio do processo para cobrança judicial;
9.8. fixar o vencimento da primeira parcela em 15 (quinze) dias, a contar do recebimento das notificações, e o das demais a cada 30 (trinta) dias, com incidência dos encargos legais sobre o valor de cada parcela;
9.9. alertar aos responsáveis que a inadimplência de qualquer parcela acarretará vencimento antecipado do saldo devedor;
9.10. determinar o retorno destes autos à Secretaria de Fiscalização de Infraestrutura Portuária, Hídrica e Ferroviária - SeinfraHidroFerrovia, para que essa unidade técnica:
9.10.1. analise os indícios de condutas omissivas tratados nos parágrafos 26 a 36 do voto revisor e, após a conclusão dessa análise e a realização das audiências que porventura forem necessárias, elabore proposta de mérito sobre a eventual responsabilidade dos ex-gestores da Antaq que supostamente praticaram as referidas condutas; 
9.10.2. monitorar se as determinações contidas nos subitens 9.1.1 a 9.1.3 deste voto estão sendo cumpridas, bem como se a audiência pública para alteração da Resolução 2.389/2012, conforme publicação no Diário Oficial da União de 17/5/2018, contemplou as questões suscitadas nestes autos e se as decisões tomadas na revisão da resolução foram fundamentadas em pareceres técnicos e jurídicos orientados a minimizar falhas de mercado, representando a este Tribunal caso verifique irregularidades na atuação da Antaq; 
9.11. dar ciência desta deliberação aos responsáveis, à Agência Nacional de Transportes Aquaviários - Antaq, ao Conselho Administrativo de Defesa Econômica - Cade e à Comissão de Viação e Transporte da Câmara dos Deputados;"
Desta feita, cuida-se de embargos de declaração opostos por Fernando Antônio Brito Fialho, Pedro Brito do Nascimento e Tiago Pereira Lima, ex-diretores da Agência Nacional de Transportes Aquaviários, contra o citado acórdão de Plenário. 
Alegando obscuridades, omissões, contradições e erros de fato, eles opuseram esse recurso com vistas a contrapor e a impugnar as determinações previstas nos subitens 9.1 a 9.10 da aludida decisão. Na análise desses embargos, também levei em consideração os argumentos apresentados pelos responsáveis em memorial colacionado à peça 364 e aqueles constantes do memorial encaminhado pela Associação Brasileira dos Terminais de Contêineres de Uso Público (peças 366 a 369) .
II
Preliminarmente, considero importante esclarecer que, apesar de os embargantes terem afirmado inicialmente não ter restado claro o motivo de sua condenação - se relacionada à ineficiência das Companhias Docas no exercício da competência de zelar pela concorrência e de aplicar os mecanismos regulatórios previstos na Resolução Antaq 2.389/2012, se relativa à litigiosidade da questão ou se decorrente de análise de mérito da opção regulatória sedimentada na mencionada resolução -, o memorial por eles apresentado posteriormente demonstra não existir essa dúvida, pois, nesse documento, trazem argumentos relacionados aos fatos que levaram à aplicação de multa a cada um deles: supressão do preço-teto da norma, falta de justificativa para a alteração, omissão na resolução do conflito e desarmonia setorial.  
Outra importante questão preliminar se refere à natureza dos embargos declaratórios. Para aclarar a questão, transcrevo excerto do Acórdão 1.218/2015-Plenário, de relatoria do ministro José Múcio Monteiro:
"Antes de tratar especificamente dos argumentos trazidos pelos embargantes, lembro que essa espécie recursal, cujo objetivo é sanar eventuais omissões, obscuridades ou contradições, não deve ser manejada para rediscussão de mérito, o que representa, na prática, a possibilidade de repetição de um mesmo recurso, ferindo os princípios da singularidade, da isonomia e da celeridade processual. Os embargos declaratórios devem ter como fundamentação a obscuridade (falta de clareza na redação do julgado) , contradição (existência de proposições inconciliáveis entre si) e omissão (falta de pronunciamento judicial sobre matéria que deveria ter sido apreciada pelo juiz) ."
O Ministro Walton Alencar Rodrigues também aduziu sobre o tema no voto condutor do Acórdão 3339/2013-TCU-Primeira Câmara que:
	" (...) a contradição deve estar contida nos termos do decisum atacado, este compreendido no âmbito desta Corte como o conjunto: Relatório, Voto e Acórdão. Não cabe alegação de contradição entre o acórdão embargado e "doutrina", "jurisprudência" ou mesmo "comando legal". A alegação é pertinente em recurso de reconsideração ou pedido de reexame, no qual o comando atacado é contrastado com a jurisprudência, a doutrina e o ordenamento jurídico. Entretanto, é descabida em embargos de declaração, cuja única finalidade é esclarecer ou integrar a decisão embargada, excepcionalmente modificando-a."
Com esses registros, passo à análise dos argumentos apresentados pelos embargantes.
III
Os ex-diretores da Agência Nacional de Transportes Aquaviários noticiam cinco omissões no Acórdão 1704/2018-TCU-Plenário.
A primeira se refere à existência de motivação e ao respeito às competências conceituais da agência. Afirmam que devem ser tidas como insubsistentes as considerações feitas no parágrafo 67 de meu voto.
A segunda omissão é concernente à responsabilização dos ex-gestores sem a devida demonstração de dolo ou de erro grosseiro. Afirmam que "os mecanismos eleitos e implementados na decisão final da Agência para compor a modelagem regulatória combinaram a livre negociação (...) , price cap (...) e arbitragem de conflitos (...) " e que o TCU decidiu responsabilizá-los por considerar que a redação final da Resolução Antaq 2.389/2012 - deliberada em reunião de diretoria e considerada legal por este Tribunal - é ineficaz, pois os conflitos no setor persistem. Declaram que a falta de harmonia no setor não é indício de ilegalidade, nem pode levar à reprovação de sua conduta ou sua responsabilização, pois decorre da irresignação de agentes empresariais que "buscam imprimir na regulação uma estratégia concorrencial própria", não tendo havido dolo ou erro grosseiro que possa sustentar essa responsabilização. Segundo os embargantes, "O Tribunal se omitiu em relação aos parâmetros sobre limites ao ato discricionário e responsabilização do agente público, sem demonstrar irregularidade capaz de macular a conduta dos agentes e de ensejar responsabilização pessoal".
A terceira omissão estaria configurada na alegada ineficácia da Resolução Antaq 2.389/2012 em razão da "falta de harmonia" setorial. Alegam que buscaram essa harmonia ao reconhecer a necessidade de remuneração por serviço realizado, sem o enriquecimento ilícito de qualquer das partes envolvidas. Repisam que "A falta de harmonia, por irresignação de um setor, não desabona a atuação dos gestores e nem tem condão de conferir reprovabilidade à conduta dos gestores".
A competência das Companhias Docas à época estabeleceria a quarta omissão apontada por Fernando Antônio Brito Fialho, Pedro Brito do Nascimento e Tiago Pereira Lima. Segundo os embargantes, a Resolução Antaq 2.389/2012 sempre previu que a competência de controle de preços era da autoridade portuária, a qual teria o papel de inibir quaisquer atos anticompetitivos. Afirmam que, apesar disso, o TCU tratou a delegação da fixação de teto de preços para a autoridade portuária como mero arbítrio, uma forma de a Antaq se eximir de participar ativamente da resolução do conflito de interesses.
Por fim, com relação à estabilidade da composição do market share, afirmam os ex-diretores da Antaq que:
"80.	A omissão ocorreu pela falta de análise de trecho de decisão proferida pelo TRF 3ª Região, cujo teor aponta para a inexistência de conduta anticoncorrencial e a regulamentação eficiente da matéria para coibir práticas abusivas:
 (...) 
81. 	Corroborando essas mesmas conclusões, recentemente foram obtidos novos documentos comprobatórios, juntados aos autos em Petição de Fatos Novos (Peça 279) , cujo teor altera as premissas utilizadas pela análise do Tribunal. Além de estarem apresentados dados sobre manutenção de market share de terminais retroportuários, há elementos que demonstram ser mais verdadeira possibilidade de barganhas pelos usuários finais do que a premissa adotada na atual análise do Tribunal, no qual esses usuários estariam excluídos das barganhas realizadas pelos armadores junto aos terminais."
Segundo esclarecido pelo eminente ministro José Múcio no trecho de voto acima transcrito, uma decisão desta Corte de Contas pode ser embargada por omissão quando da ausência de pronunciamento sobre matéria que deveria ter sido apreciada.
Verifico que as quatro primeiras alegadas omissões não tratam da ausência de pronunciamento sobre os pontos levantados, mas constituem mera insatisfação dos embargantes quanto às decisões deste TCU, não sendo, portanto, objeto de embargos.
No que tange ao último ponto, esclareço que, diferentemente do que alegam os recorrentes, em nenhum momento esta Corte de Contas afirmou que os recintos alfandegados independentes estariam "excluídos das barganhas realizadas por armadores junto aos terminais portuários". As análises que levaram à prolação do Acordão 1.704/2018-Plenário se basearam na constatação da posição privilegiada do terminal portuário em relação ao recinto alfandegado independente na cadeia do comércio exterior e ao fato de que a alteração realizada na versão final da Resolução Antaq 2.389/2012, publicada no Diário Oficial da União de 29/2/2012, não apenas "deslocou" o mecanismo de price cap, como afirmam os embargantes. Ela também alterou sua redação, definindo que a autoridade portuária não mais fixará o teto de preço dos serviços não contemplados no box rate ou no THC, mas somente estabelecerá o preço máximo a ser cobrado quando for o caso. Esse entendimento não foi alterado com as informações contidas às peças 279 a 285, juntadas aos autos pelos embargantes, ou com os documentos anexados aos memoriais.
Não estão configuradas, portanto, as omissões alegadas. 
IV
Fernando Antônio Brito Fialho, Pedro Brito do Nascimento e Tiago Pereira Lima declaram haver oito contradições no Acórdão 1704/2018-TCU-Plenário.
A primeira contradição se refere à alegada "desregulamentação do ponto conflituoso". Segundo esses responsáveis, o parecer do MPTCU e meu voto concluem ter a Agência Nacional de Transportes Aquaviários violado o dispositivo legal que estabelece a competência dessa agência para regular o setor com vistas a harmonizá-lo, mas o entendimento sobre essa desregulamentação é contrariado ao longo do acórdão questionado. Afirmam que, mesmo que se discorde do modelo adotado pela Antaq, é inegável que a Resolução 2.389/2012, daquela agência, regulamentou a questão.
Os ex-diretores da Agência Nacional de Transportes Aquaviários também apontam contradição com relação à competência dessa agência para estabelecer conceitos. Segundo os recorrentes, "ao mesmo tempo em que se reconhece a competência da Agência para regular o mercado setorial que justificou a sua criação, na qual se insere a possibilidade de estabelecer conceitos necessários à atividade, condena-se a decisão final da Agência sobre conceituações alinhadas às decisões administrativas da ANTAQ". 
A terceira contradição por eles noticiada está no fato de o julgado em discussão ter decidido que o texto da resolução não contraria o ordenamento jurídico, mas, ao mesmo tempo, ter rejeitado as justificativas dos ex-diretores e lhes aplicado multa em razão de alegada ineficácia dessa resolução em razão de supostos riscos de abuso. Declaram que "Considerando os mecanismos regulatórios previstos na Resolução 2.389/2012 e a ausência de ilegalidade, são contraditórios e omissos os pontos que procuram sustentar punição com base em risco ou em presunções de abuso. Rememore-se que a pertinência da cobrança e a ocorrência de abusos ainda serão objeto de diligências para exame conclusivo".
Fernando Antônio Brito Fialho, Pedro Brito do Nascimento e Tiago Pereira Lima alegam haver outra contradição em razão da independência entre as instâncias. Afirmam que o TCU não poderia ter considerado irregularidade o fato de a decisão final da Antaq não ter seguido o posicionamento do Conselho Administrativo de Defesa Econômica, apesar de a decisão desse conselho pela anulação de processo administrativo que versou sobre a cobrança da SSE em terminais portuários de Santos não ter vinculado esta Corte de Contas. Alegam que "A opção regulatória de Agência especializada (que previu mecanismo de price cap indicado pelo órgão de defesa da concorrência) , contraditoriamente, está tendo como parâmetro de legalidade decisão do CADE, enquanto os precedentes judiciais foram desconsiderados".
Os ex-gestores também enxergam contradição no fato de o TCU ter reconhecido a competência da Antaq como ente regulador e tê-los condenado por omissão, "uma vez que a minuta aprovada na Resolução define os contornos da cobrança, com a previsão de mecanismos regulatórios adequados".
Os embargantes afirmam que a posição do TCU quanto ao price cap é contraditória, pois, ao longo das peças que compõem o Acórdão 1704/2018-TCU-Plenário, "ora se sustenta a sua supressão, ora a sua previsão, ora sua insuficiência para regular a questão".
Alegam também que haveria contradição quanto à previsão de livre negociação na Resolução Antaq 2.389/2012. Afirmam que, diferentemente do que entendeu o TCU, após o aperfeiçoamento da mencionada redação, o mecanismo de price cap ficou restrito ao serviço de segregação e entrega (SSE) . Assim, não haveria a livre negociação em ambiente de competição alegada por esta Corte de Contas.
Por fim, os ex-diretores da Agência Nacional de Transportes Aquaviários apontam contradição quanto à natureza da cobrança de SSE. Segundo eles, não restou claro "o posicionamento e a fundamentação que o Tribunal de Contas da União adota, a remuneração do serviço de segregação e entrega foi referida como preço, taxa e tarifa".
De acordo com as transcrições por mim trazidas no início deste voto, existe contradição quando, em uma mesma decisão - nela incluídos o relatório, o voto e o acórdão -, há proposições inconciliáveis entre si, e não entre o acórdão embargado e a doutrina, a jurisprudência ou mesmo algum comando legal.
Como se observa da leitura dos parágrafos acima, as alegadas contradições alvitradas pelos ex-diretores da Antaq não se referem a proposições inconciliáveis entre si. Mais uma vez, os apontamentos constituem mera contrariedade dos embargantes quanto ao julgado desta Corte de Contas.
Após percuciente análise, baseada em documentos coletados pela unidade instrutiva - encaminhados pelos responsáveis -, e fornecidos por diferentes atores admitidos nos autos na condição de amicus curiae, o TCU prolatou o Acórdão 1704/2018-TCU-Plenário, por meio do qual decidiu que a Resolução Antaq 2.389/2012, apesar de não ser ilegal, não permite que essa agência cumpra sua obrigação legal de minimizar as falhas de mercado decorrentes de concorrência imperfeita e de impedir a ocorrência de infrações da ordem econômica, pois não regulamenta o ponto conflituoso relacionado à cobrança da SSE, impedindo que a autoridade portuária fixe o teto de preço dos serviços não contemplados no box rate ou no THC e autorizando o estabelecimento do preço máximo a ser cobrado "quando for o caso". Por serem os responsáveis pela edição da mencionada resolução, os embargantes foram condenados ao pagamento de multa.
Portanto, as ditas contradições não preenchem os pressupostos a que o recurso seja proveitoso aos embargantes.
V
Além das alegadas omissões e contradições, Fernando Antônio Brito Fialho, Pedro Brito do Nascimento e Tiago Pereira Lima declaram haver erros de fato no Acórdão 1704/2018-TCU-Plenário.
Afirmam que as audiências a que responderam se referiram à análise da legalidade da Resolução Antaq 2.389/2012 e que sua condenação justificada na existência de conflitos no setor extrapola o próprio objeto do processo e configura cerceamento de defesa.
Alegam haver erros nos conceitos apresentados pelo ministro Benjamin Zymler em seu voto revisor e apresentam tabela, em que corrigem as informações com base nas informações constantes da versão da Resolução Antaq 2.389/2012, publicada em 29/2/2012.
Os ex-gestores também declaram haver incompatibilidade entre os subitens 9.1.1, 9.2, 9.3 e 9.10.1 da decisão recorrida:
"37. Se por um lado o cabimento da multa teve lastro nas afirmações de que (i.) trata-se de mercado de concorrência nitidamente imperfeita, (ii.) a resolução não impede infrações à ordem econômica e (iii.) contraria a modicidade das tarifas, por outro, o Tribunal ainda precisa de novas diligências para ter respostas conclusivas a respeito da pertinência da cobrança e da existência de abusos frente a opção regulatória da Agência.
 (...) 
38. Tais pendências tornam contraditória a condenação com base em premissas que ainda serão objeto de novas diligências para que, aí sim, seja feito o exame de pertinência da cobrança e de ocorrência de abusos"
Afirmam os ex-diretores que, apesar de o TCU declarar não ter analisado o mérito da cobrança da SSE e tão somente a aderência da resolução ao ordenamento jurídico, houve análise de mérito da cobrança. 
Alegam também haver erros de fato relativos aos serviços prestados ao navio e aos serviços prestados à carga. Declaram que a SSE é "a remuneração de serviço requisitado a qualquer tempo e unilateralmente pelo importador (tomador do serviço) ou seu agente, e não pelo armador (que nada tem que ver com essa relação comercial travada entre importador e terminal) . Por ser o SSE um serviço prestado à carga, e não ao navio, não tem seu valor remunerado ao terminal pelo navio ('armador') que transportou o contêiner, salvo disposição em contrário".
Os embargantes contestam igualmente a afirmação trazida no parágrafo 103 de meu voto. Segundo os ex-gestores, para dar racionalidade a norma, a questão do price cap foi realocada de modo que a questão do teto tarifário fosse tratada no artigo sobre a SSE. Afirmam que "a norma final aprovada é significativamente destoante da proposta da ABRATEC, fato que pode ser facilmente comprovado pela mera análise comparativa dos textos apresentados".
Outro erro apontado pelos ex-diretores da Antaq se refere à desconsideração de mecanismo de controle da autoridade portuária. Afirmam que "Não prospera a conclusão de que o valor máximo da cobrança estipulado pelo operador não pode ser objeto de questionamento junto à Autoridade Portuária. Tal conclusão é omissa em relação ao mecanismo de price cap previsto no art. 9º, parágrafo único, e não se atenta às competências da Autoridade Portuária e de seu Conselho".
Por fim, consideram graves as acusações feitas pelo ministro Walton Alencar Rodrigues durante a sessão plenária, o qual, segundo os embargantes, "fez ataques diretos à Agência, aos embargantes e ao setor, que, nada obstante serem infundados, afetaram equivocadamente os rumos do julgamento".
Antes de passar às minhas considerações sobre os alegados erros de fato, trago excerto do voto do ministro Benjamin Zymler que embasou o Acórdão 3.218/2019-1ª Câmara no qual explica que a modificação de julgado para correção de premissa equivocada com base em erro de fato é, excepcionalmente, admitida quando esse erro houver sido decisivo para o resultado do julgamento:
" (...) admite-se excepcionalmente a modificação de julgado, por meio de embargos de declaração com efeitos infringentes, para correção de premissa equivocada com base em erro de fato, sobre a qual tenha se fundado o acórdão embargado, quando o erro tenha sido decisivo para o resultado do julgamento. Nesse sentido são, dentre outros, Acórdão 1272/2015-TCU-Segunda Câmara, Rel. Min-Subst. Marcos Bemquerer Costa; Acórdão 1209/2015-TCU-Plenário, do Ministro Augusto Nardes; Acórdão 2883/2015-TCU-Plenário, de minha relatoria; Acórdão 3328/2015-TCU-Plenário, Rel. Min. José Múcio Monteiro; e Acórdão 2633/2015-TCU-Plenário e 9.718/2016-2ª Câmara, ambos da Rel. Min. Ana Arraes."
Inicio minha análise tratando da questão relativa às audiências dos ex-gestores. Para tanto, trago trecho de texto - com grifos acrescidos - que constou dos ofícios de audiência de Fernando Antônio Brito Fialho, Pedro Brito do Nascimento e Tiago Pereira Lima (peças 208 a 210) , por meio dos quais esses responsáveis foram convidados a apresentar razões de justificativa pela infração aos normativos legais lá mencionados, "consubstanciada na edição da Resolução 2.389/2012, sem regular o conflito acerca da cobrança de THC2, caracterizando descumprimento da obrigação legal de minimizar as falhas de mercado decorrentes de concorrência imperfeita e de impedir a ocorrência de infrações da ordem econômica". Analisadas as justificativas recebidas, esta Corte de Contas decidiu aplicar-lhes multas, "pois o tratamento dado pela norma ao assunto não buscou solucionar conflito histórico sobre a questão, esquivando-se de regular o mercado de concorrência nitidamente imperfeita, impedir infrações à ordem econômica e garantir a modicidade das tarifas, finalidades para as quais a agência deve legalmente orientar sua atuação", conforme expliquei em meu voto. Portanto, inexistem a extrapolação do objeto do processo e o cerceamento de defesa alegados pelos ex-gestores.
Os embargantes também apontam supostos erros em conceitos apresentados no voto revisor do ministro Benjamin Zymler, relativos à box rate, à taxa de movimentação no terminal (THC) e à própria THC 2. Em todos os casos, as contestações ou são completamente improcedentes, ou representam rediscussão de mérito, ou não podem ser tidas como premissa sobre a qual tenha se fundado o acórdão embargado; não justificam, portanto, a via dos aclaratórios.
Nesse ponto, pela pertinência, vale registrar que a jurisprudência do TCU e dos tribunais superiores é farta em consignar que o fato de os votos vencedores manifestarem fundamentos diferentes, convergindo, entretanto, para a mesma conclusão, não enseja a interposição de embargos declaratórios.
No que tange à alegada incompatibilidade entre os subitens 9.1.1, 9.2, 9.3 e 9.10.1 da decisão recorrida, contrariamente ao que afirmam Fernando Antônio Brito Fialho, Pedro Brito do Nascimento e Tiago Pereira Lima, sua condenação não decorreu de "premissas que ainda serão objeto de novas diligências". O subitem 9.10.1 do acórdão determina que sejam avaliadas duas possíveis omissões de gestores da Antaq: uma decorrente da demora de treze anos entre a eclosão das controvérsias sobre a licitude da cobrança da THC 2 e a publicação da Resolução Antaq 2.389/2012; e outra a partir da não edição de nova norma compatibilizando essa resolução com o novo marco legal, introduzido pela Lei 12.815/2013. Conforme os próprios embargantes registraram no memorial por eles apresentado, a multa lhes aplicada decorreu de causas diferentes das omissões apontadas pelo relator: supressão do preço-teto da norma, falta de justificativa para a alteração e omissão na resolução do conflito e desarmonia setorial. 
Os embargantes reclamam igualmente da ocorrência de análise do mérito da cobrança do serviço de segregação e entrega de contêiner (SSE ou THC 2) no Acórdão 1704/2018-TCU-Plenário. Conforme consta do subitem 9.1.1 dessa decisão, determinou-se à Antaq que "elabore e publique as composições de custo dos serviços prestados pelos terminais portuários com o objetivo de balizar o exame de pertinência da THC 2 e de ocorrência de abuso em sua cobrança". Como se vê, a pertinência da cobrança desse serviço será examinada apenas após atendida essa determinação pela agência, diferentemente do que alegam os ex-gestores.
Da mesma forma, a decisão embargada é precisa ao diferenciar os serviços prestados ao navio daqueles prestados à carga. Contrariamente ao que os ex-diretores da Antaq afirmam, no parágrafo 23 do meu voto, consta a definição clara de que a THC 2 (ou SSE) é um serviço requisitado pelo importador - ou por seu agente -, prestado à carga:
"23. THC 2 é o preço cobrado pelos terminais portuários aos recintos alfandegados independentes para segregação e entrega das cargas nas operações de importação. Essa cobrança existe tanto na liberação para recintos alfandegados de zona primária quanto para recintos de zona secundária."
Os ex-gestores voltam a discutir a questão da realocação do price cap no texto da Resolução Antaq 2.389/2012. Conforme já afirmei anteriormente neste voto, o problema apontado por esta Corte de Contas foi o fato de a autoridade portuária não mais fixar o teto de preço dos serviços não contemplados no box rate ou no THC, estabelecendo o valor máximo a ser cobrado apenas quando for o caso, e não a localização do mecanismo de price cap no normativo. 
Não assiste razão aos embargantes quanto à afirmativa de que a norma final aprovada (publicada em 29/2/2012) é significativamente destoante da proposta da Abratec, conforme se constata na comparação dos textos:
	Proposta da Abratec
	Resolução 2.389/2012 publicada no DOU de 22/2/2012
	Resolução 2.389/2012 publicada no DOU de 29/2/2012 

	Art. 5º Os serviços não contemplados no Box Rate, quando demandados ou requisitados pelos clientes ou usuários do terminal sob a responsabilidade de operadores portuários, obedecerão às condições de prestação e remuneração livremente negociadas com o operador portuário ou divulgadas em tabelas de preços de serviços, observadas as condições estipuladas no contrato de arrendamento.
	Art. 5º Os serviços não contemplados no Box Rate, quando demandados ou requisitados pelos clientes ou usuários do terminal sob a responsabilidade de operadores portuários, obedecerão às condições de prestação e de remuneração livremente negociadas com o operador portuário ou divulgadas em tabelas de preços de serviços, observados os tetos de preços fixados pela Autoridade Portuária e as condições comerciais estipuladas no contrato de arrendamento.
	Art. 5º Os serviços não contemplados no Box Rate, quando demandados ou requisitados pelos clientes ou usuários do terminal sob a responsabilidade de operadores portuários, obedecerão às condições de prestação e remuneração livremente negociadas com o operador portuário ou divulgadas em tabelas de preços de serviços, observadas as condições comerciais estipuladas no contrato de arrendamento.

	Art. 9º Os serviços de recebimento ou de entrega de cargas para qualquer outro modal de transporte, tanto dentro quanto fora dos limites do terminal portuário, não fazem parte dos serviços remunerados pela Box Rate, nem daqueles cujas despesas são ressarcidas por meio do THC, salvo previsão contratual em sentido diverso.
	Art. 9º O serviço de entrega de cargas na importação não faz parte dos serviços remunerados pela Box Rate, nem daqueles cujas despesas são ressarcidas por meio do THC, salvo previsão contratual em sentido diverso.Parágrafo único - A Autoridade Portuária, quando for o caso, estabelecerá o preço máximo a ser cobrado por esses serviços.

Com relação ao último erro de fato apontado por Fernando Antônio Brito Fialho, Pedro Brito do Nascimento e Tiago Pereira Lima, reitero minha conclusão anterior de que a versão definitiva da resolução não estabelece mecanismo para que o destinatário da carga ou usuário questione o valor da taxa estabelecido pelo operador portuário, pois, conforme se observa na transcrição constante da última coluna da tabela acima, a autoridade portuária somente estabelecerá o preço máximo a ser cobrado quando for o caso.
Conforme demonstrei, os alegados erros apontados pelos ex-diretores da Agência Nacional de Transportes Aquaviários não se confirmaram e, consequentemente, não foram decisivos para o resultado do julgamento que culminou com o Acórdão 1704/2018-TCU-Plenário, não configurando, portanto, contestação passível de embargos ou base para a modificação desse julgado.
VI
Por ser tema de relevante interesse econômico no mercado de armazenagem alfandegada, estimulei a participação de diferentes atores neste debate, ao admitir, nos autos, na condição de amici curiae, a Associação Brasileira dos Terminais de Contêineres de Uso Público (Abratec) , a Associação Brasileira dos Terminais Portuários (ABTP) , a Associação de Terminais Portuários Privados (ATP) e a Associação Brasileira dos Centros Logísticos (Abclia) .
Por outro lado, indeferi o acesso aos autos da empresa Marimex Despachos, Transportes e Serviços Ltda. como interessada e como amicus curiae, por entender, respectivamente, que não estava configurado interesse público em sua atuação processual e que não cabe ao TCU tutelar interesses privados daquela empresa.
Apesar disso, em 9/10/2018, a Marimex apresentou petição incidental (peça 321) . Seu objetivo era a suspensão dos efeitos da Resolução Antaq 2.389/2012 e, consequentemente, da cobrança do THC2 até que aquela agência promovesse sua revisão e desse completo cumprimento ao Acórdão 1436/2016-TCU-Plenário. Em 23/10/2018, a empresa também juntou aos autos informação em mandado de segurança por ela impetrado e por Localfrio S/A Armazéns Gerais Frigoríficos e Companhia Bandeirantes de Armazéns Gerais (peça 323) "em face do Inspetor-Chefe da RFB da Alfândega do Porto de Santos com pedido de liminar para compeli-lo a que fiscalize e obrigue os Operadores Portuários a disponibilizar os contêineres destinados às Impetrantes no mesmo momento em que forem disponibilizados os contêineres destinados ao próprio operador, dando cumprimento ao quanto determinado na Comunicação de Serviço GAB n° 29/96". Finalmente, em 25/10/2018, essa empresa voltou a juntar documentação aos autos (peça 328) . Desta vez, apresentou a ata de julgamento do Cade e o voto vogal do Conselheiro Alexandre Barreto de Souza concedendo medida preventiva no sentido de que a operadora portuária Brasil Terminal Portuário S/A se abstenha de efetuar a cobrança da taxa THC2 das instalações portuárias alfandegadas.
A Associação Brasileira dos Terminais de Contêineres de Uso Público (Abratec) e a Associação de Terminais Portuários Privados (ATP) , admitidas nos autos na qualidade de amici curiae, apresentaram documentação (peças 322 e 341, respectivamente) na qual se manifestaram contrariamente à admissão dos documentos apresentados pela Marimex.  
Como esta última empresa não foi admitida nos presentes autos, os expedientes por ela apresentados foram por mim recebidos como mera petição, sendo-lhes negado eventual seguimento. No entanto, considerando o princípio da verdade material, analisei a documentação analisada e a fiz aproveitar ao ser necessária ao exame de mérito, sem se conferir qualquer direito subjetivo às pleiteantes de ver debatidas e/ou decididas pelo TCU as questões trazidas.
VII
Ao final, informo que cópias de dois documentos enviados pela Antaq - peças 347 e 370 -, os quais se relacionam às providências que vêm sendo adotadas com vistas a cumprir as determinações contidas nos subitens 9.1.1 e 9.1.2 do Acórdão 1704/2018-TCU-Plenário, serão juntadas aos autos do processo TC Processo 006.566/2019-7, monitoramento autuado pela Secretaria de Fiscalização de Infraestrutura Portuária e Ferroviária em decorrência da determinação constante do subitem 9.10.2 da mesma deliberação.
	Ante o exposto, com os destaques registrados, rejeito os presentes embargos declaratórios e VOTO por que este Tribunal aprove a minuta de acórdão que ora submeto à apreciação deste Colegiado.
TCU, Sala das Sessões Ministro Luciano Brandão Alves de Souza, em 3 de julho de 2019.
ANA ARRAES 
Relatora